ACORDAO-COMPLETO-2391471

ACÓRDÃO 356/2020 ATA 5/2020 - PLENÁRIO

VISTOS, relatados e discutidos estes autos de Representação em que a Procuradoria da República no Município de Lajeado/RS solicita apuração de eventual superfaturamento na contratação de empresa para os Serviços Técnicos Especializados de Engenharia para Elaboração de Projeto Básico e Executivo e Execução das Obras de Construção da Nova Aldeia Indígena no Município de Estrela/RS,      
 ACORDAM os Ministros do Tribunal de Contas da União, reunidos em Sessão do Plenário, diante das razões expostas pelo Relator, em:
 9.1. conhecer da presente representação, satisfeitos os requisitos de admissibilidade previstos nos arts.  235 e 237, inciso I do Regimento Interno deste Tribunal, para, no mérito, considerá-la improcedente tendo em vista que não foi detectado sobrepreço na contratação de empresa para os serviços técnicos de elaboração de projeto básico e executivo e execução das obras de construção da Nova Aldeia Indígena no Município de Estrela/RS, sob o regime de contratação RDC - Contratação Integrada, licitada mediante o RDC Presencial 412/2013;
  9.2. dar ciência ao Dnit sobre as seguintes impropriedades decorrentes do exame efetuado nestes autos sobre a contratação de empresa para os Serviços Técnicos Especializados de Engenharia para Elaboração de Projeto Básico e Executivo e Execução das Obras de Construção da Nova Aldeia Indígena no Município de Estrela/RS, sob o regime de contratação RDC - Contratação Integrada, licitada mediante o RDC Presencial 412/2013:
   9.2.1. os serviços técnicos especializados de engenharia para elaboração do projeto básico e executivo e execução das obras de construção da Nova Aldeia Indígena no Município de Estrela/RS, licitados por meio do RDC Presencial 412/2013, não preencheram os requisitos necessários à contratação integrada previstos em lei à época do lançamento da licitação, vez que obrigatoriamente realizada com a utilização do critério “técnica e preço”, para o qual deveriam ser observadas as exigências indicadas no § 1º do art. 20 da Lei 12.462/2011, de conformidade com o disposto no art. 9º, § 2º, inciso III, da Lei 12.642/2011, em sua redação original. Atualmente, apenas os serviços que atendam pelo menos uma das condições constantes do art. 9º, caput, e incisos I a III, da Lei 12.462/2011, com redação dada pela MP 630/2013, podem ser licitados mediante o regime de contratação integrada. Para o enquadramento da obra ou serviço de engenharia ao disposto no inciso II do art. 9º da Lei 12.462/2011, a “possibilidade de execução mediante diferentes metodologias” deve corresponder a diferenças metodológicas em ordem maior de grandeza e de qualidade, capazes de ensejar uma real concorrência entre propostas envolvendo diversas metodologias, de forma a propiciar ganhos reais para a Administração, trazendo soluções que possam ser aproveitadas vantajosamente pelo Poder Público, de modo que os ganhos advindos da utilização da contratação integrada compensem o maior direcionamento de riscos aos particulares, não se prestando tal enquadramento em situações nas quais as diferenças metodológicas são mínimas, pouco relevantes ou muito semelhantes, como ocorre nos casos de serviços comuns, ordinariamente passíveis de serem licitados por outras modalidades, ou outros regimes, conforme estabelecido no Acórdão 1399/2014-TCU-Plenário (relator Ministro Augusto Sherman Cavalcanti) ;
                   9.2.2. a ausência de descrição dos serviços da equipe ambiental e da equipe de segurança 24 horas no anteprojeto de engenharia do instrumento convocatório da licitação RDC Presencial 412/2013, sob o regime de contratação integrada, contraria o disposto no art. 74, inciso I do Decreto 7.581/2011 que estabelece a obrigatoriedade de que o anteprojeto contenha informações destinadas à caracterização do objeto contratual incluindo a demonstração e justificativa do programa de necessidades e as definições quanto ao nível de serviço desejado. A ausência da descrição dos serviços da equipe ambiental e da equipe de segurança 24 horas prejudica a fiscalização da execução contratual além de expor a Administração Pública à situação de pagamento à contratada sem prévia comprovação da prestação adequada do serviço, uma vez que não há fundamentos para analisar a adequação dos serviços prestados.
9.3. dar ciência deste acórdão, bem como do relatório e do voto que o fundamentam, à  Procuradoria da República no Município de Lajeado (RS) e ao Dnit;
                  9.4. arquivar o presente processo.

Representação acerca de possível sobrepreço na elaboração dos projetos básico e executivo e, ainda, na construção de nova aldeia indígena no Município.

Departamento Nacional de Infraestrutura de Transportes (Dnit)

3. Representante: Procuradoria da República no Município de Lajeado (RS)

13.1. Ministros presentes: Ana Arraes (na Presidência), Walton Alencar Rodrigues, Augusto Nardes, Raimundo Carreiro (Relator) e Bruno Dantas.
13.2. Ministros-Substitutos convocados: Marcos Bemquerer Costa e André Luís de Carvalho.
13.3. Ministro-Substituto presente: Augusto Sherman Cavalcanti.

RAIMUNDO CARREIRO

Adoto como Relatório, nos termos do art. 1º, § 3º, inciso I, da Lei 8.443/92 a instrução de peça eletrônica  de peça 81, lavrada no âmbito da Secretaria de Fiscalização de Infraestrutura Rodoviária e de Aviação Civil (SeinfraRodoviáriaAviação) , a qual foi  endossada pelo Diretor da Subunidade (peça 82) :
“1. INTRODUÇÃO
Cuidam os autos de representação da Procuradoria da República no Município de Lajeado/RS a respeito de possíveis irregularidades relacionadas aos preços praticados na contratação de empresa para os Serviços Técnicos Especializados de Engenharia para Elaboração de Projeto Básico e Executivo e Execução das Obras de Construção da Nova Aldeia Indígena no Município de Estrela/RS, sob o regime de contratação RDC - Contratação Integrada.
A realocação da Comunidade Indígena Kaingang e a reconstrução da aldeia é decorrente do Processo de Licenciamento Ambiental das Obras Prioritárias de Melhoria de Capacidade de BR-386/RS, incluindo a duplicação da pista existente.
2. HISTÓRICO 
A representação da Procuradoria da República no Município de Lajeado/RS solicitou apuração de eventual superfaturamento na contratação da obra de construção da aldeia indígena de Estrela/RS, licitada mediante RDC Presencial 412/2013 que substituiu o revogado RDC Presencial 241/2013.
Para subsidiar o exame, a Procuradoria encaminhou mídia digital contendo cópia do referido processo do Dnit no qual constavam alguns documentos como: Licença Ambiental de Instalação 027/2012 – SMMASB; Atos Preparatórios do art. 4°, Decreto n. 7.581 de 11 de outubro de 2011; e os demais atos administrativos do processo licitatório (peças 3-9) . O Edital do RDC Presencial 412/2013 encontra-se na peça 8, p. 2-141. Obteve-se no site do Dnit o Anteprojeto de Engenharia da construção, conforme anexo III do edital (peças 35-46) . 
Conforme instrução inicial da SecobRodovia (peça 10) , a representação preencheu os requisitos de admissibilidade constantes no art. 235 do Regimento Interno do TCU.
A seguir, por meio do ofício 0401/2014-TCU/Secob Rodovia de 16/6/2014 (peça 13) foi realizada diligência junto ao Dnit para que fossem disponibilizados o orçamento de referência da licitação, suas memórias, composições de preços unitários, metodologias de cálculo, pesquisas de preço realizadas e o instrumento de aprovação do Anteprojeto de Engenharia, informações que não constavam nos autos do processo.
As informações foram disponibilizadas pelo Dnit em 22/07/2014 (peças 16-19) .
A análise foi realizada na instrução da SecobRodovia (peça 20) por meio de amostra dos itens de maior importância pelo método de classificação ABC.
Por estarem inclusos na Faixa A e, assim, apresentarem maior materialidade, foram analisados os custos dos itens “Casas Habitacionais”, “Escola” e “Equipe Ambiental”. Além disso, foi selecionado aleatoriamente para exame o item “Terraplenagem/Drenagem” da Faixa “B”. Em cada um destes itens o método ABC foi reaplicado. Como resultado dessa reaplicação, foi examinado 67,18% do item “Casas Habitacionais”, 86,21% do item “Escola”, 100% do item “Equipe Ambiental” e 100% do item “Terraplenagem/Drenagem”. Desta maneira, houve exame sobre a adequação dos valores e dos quantitativos de 60,65% (R$ 5.197.615,60) do valor total da planilha de orçamento.
A instrução reaplicou a curva ABC aos itens “Casas Habitacionais”, “Escola”, “Equipe Ambiental” e “Terraplenagem/Drenagem” selecionando amostra de subitens e concluindo que, de maneira geral, apresentaram valores condizentes com os sistemas referenciais SICRO 2 e SINAPI. Entretanto, detectou algumas inconsistências nas composições propondo que fossem esclarecidas por meio de diligência, a qual foi realizada por meio do ofício 0853/2014-TCU/SecobRodov (peça 23) .
Em nova instrução da SeinfraRodovia-5ª DT (peça 68) foram analisadas as inconsistências nas composições que foram objeto da diligência e refeito o cálculo do preço orçado utilizando-se o Sistema de Análise de Orçamentos do TCU pelo método de Limitação dos Preços Unitários (MLPU) com ampliação da amostra para todos os itens do orçamento quais sejam: Casas Habitacionais; Escola; Posto de Artesanato; Eletrificação, PPCI e SPDA; Terraplenagem e Drenagem; Casa de Fala; Abastecimento de Água; Projeto Básico e Executivo; Equipe Ambiental; Equipe de Segurança 24 Horas. Para cada um desses itens foram selecionadas amostras, pelo método de classificação ABC, que representaram no mínimo 82,72% e no máximo 100% do valor total do item. A análise detalhada dos preços, incluindo as curvas ABC, pesquisa de insumos e cálculo das composições, encontra-se nas peças 47 a 67.
Os referidos cálculos indicaram que o valor contratado apresentou uma pequena diferença a maior de apenas R$ 141.851,43 (1,69%) em relação ao preço orçado pela instrução. Tendo em vista que a licitação ocorreu por RDC na modalidade contratação integrada e, por conseguinte, o orçamento ter sido feito com base em anteprojeto com as limitações inerentes que se apresentam ao orçamentista por conta do detalhamento desse tipo de peça e, ainda, a margem de erro a ser considerada na instrução, que foi feita por amostragem, entendeu que o percentual detectado a maior de 1,69% não seria suficiente para configurar sobrepreço.
Foi proposta ainda uma complementação de diligência quanto a outros indícios de irregularidades apontados na instrução de peça 20 em atendimento ao despacho do Secretário da Unidade à peça 22, a qual foi realizada por meio do ofício 0457/2019-TCU/SeinfraRodoviaAviação (peça 70) .
Por meio do ofício 320/2015/PRDC/PRM-LAJ, de 15 de maio de 2015, a Procuradoria da República no Município de Lajeado/RS encaminhou cópia do Parecer Técnico ASSPER PR/RS 019/2015, elaborado pela Assessoria Pericial da Procuradoria da República no RS referente às obras da aldeia indígena em Estrela/RS (peça 30, p. 1-14) .
Na referida peça os peritos compararam os quantitativos da planilha orçamentária de referência do Dnit que foi elaborada com base no anteprojeto, com os quantitativos observados em campo derivados do projeto executivo elaborado pela empresa vencedora do RDC e constataram diferenças em alguns itens.
Por se tratar de RDC na modalidade contratação integrada é esperado que as quantidades baseadas no anteprojeto variem em relação às quantidades finais do projeto executivo tendo em vista as possibilidades de adequação do anteprojeto conferido a esse tipo de contratação. Por isso, as análises dessas alterações devem ser discriminadas para a totalidade dos itens de forma a computar além das supressões, os acréscimos de quantitativos. Entretanto, a peça encaminhada pela Procuradoria não inclui planilha comparativa da totalidade dos itens ficando prejudicada a análise das conclusões dos peritos pela presente instrução.
Na presente instrução, com base nas informações obtidas por meio das diligências realizadas, será concluída a análise dos preços praticados na contratação de empresa para os Serviços Técnicos Especializados de Engenharia para Elaboração de Projeto Básico e Executivo e Execução das Obras de Construção da Nova Aldeia Indígena no Município de Estrela/RS.
3. EXAME TÉCNICO
3.1 ANÁLISE DA DILIGÊNCIA (Ofício 0853/2014-TCU/SecobRodov) 
Por meio do ofício 0853/2014-TCU/SecobRodov (peça 23) foi realizada diligência ao DNIT para que fossem prestados esclarecimentos quanto aos itens abaixo, referentes ao Edital RDC 412/2013:
a.1) da planilha de orçamento:
i. justificativa com elementos de estudos e cálculos dos quantitativos de materiais e serviços;
ii. justificativa e referências adotadas para os itens da composição de custo do item PN 05 - divisória interna drywall no item “Casas Habitacionais”, inclusive quanto ao valor adotado de R$ 61,64/m² para a mão-de-obra, estipulado com unidade de medida por m² e não por hora e sem especificação de tipo de funcionário;
iii. justificativa e referências adotadas para os itens da composição de custo: PN 17 – Estrutura e cobertura em madeira, PN 18 – Cobertura Vegetal e Cobertura cônica em “santa fé”, PN 61 – Basalto Irregular e PN 63 – Deck Madeira apresentados no item “Escola”;
iv. justificativa para incremento de 233% no serviço de código 73805/001 – Instalações Provisórias no item “Casas Habitacionais” com relação ao quantitativo constante no Anteprojeto de Engenharia;
v. justificativa para incremento de 134,61% no material de código 5999 – Cerâmica de Reuso (mosaico) no item “Escola”, com relação ao quantitativo constante no Anteprojeto de Engenharia;
vi. Justificativa para ausência de descrições da utilização do material de código 74250/001 – Forro de Madeira Cedrinho (custo total de R$ 11.796,40) no item “Escola” nas plantas do Anteprojeto de Engenharia, p.14;
a.2) descrições e necessidades de serviços, como “Equipe Ambiental” e “Equipe de Segurança”, “Drenagem” e “Ambiental”, inclusive “Transplante de Jerivá”.
	Em resposta o Dnit apresentou, tempestivamente, as informações e/ou esclarecimentos constantes das peças números 28 e 29 que serão examinados a seguir.
a.1) da planilha de orçamento:
Item i - justificativa com elementos de estudos e cálculos dos quantitativos de materiais e serviços.
O Dnit atendeu a diligência por meio do encaminhamento da memória de cálculo dos quantitativos utilizados no anteprojeto elaborados pela empresa projetista STE Serviços Técnicos de Engenharia (peça 28, p. 6-50) .
Os referidos documentos serão utilizados na análise de preços e quantidades da presente instrução.
Item ii - justificativa e referências adotadas para os itens da composição de custo do item PN 05 - divisória interna drywall no item “Casas Habitacionais”, inclusive quanto ao valor adotado de R$ 61,64/m² para a mão-de-obra, estipulado com unidade de medida por m² e não por hora e sem especificação de tipo de funcionário.
O Dnit alegou (peça 28, p. 51) que a composição PN 05 - divisória interna drywall foi criada utilizando cotações da Publicação Construção e Mercado, para o estado do Rio Grande do Sul, no mês de maio/2012 (peça 28, p. 52) . Nesta cotação, o preço da mão de obra é dado por m². No orçamento, o preço utilizado, foi o valor da cotação, atualizado para data base de referência do orçamento (nov/2012) , conforme quadro resumo das cotações de preço (peça 28, p. 53) .
Tendo em vista a documentação apresentada considera-se justificada a referência adotada pelo Dnit para este item do orçamento. 
Item iii - justificativa e referências adotadas para os itens da composição de custo: PN 17 – Estrutura e cobertura em madeira, PN 18 – Cobertura Vegetal e Cobertura cônica em “santa fé”, PN 61 – Basalto Irregular e PN 63 – Deck Madeira apresentados no item “Escola”.
	O Dnit alegou (peça 28, p. 54-61) o que segue:
PN 17 – Estrutura e cobertura em madeira: para a estrutura e cobertura (PN 17) foi orçado um valor de R$ 178.000,00 para uma área de 330 m², resultando um valor R$ 539,39/m² de estrutura. Apresentou cotação de fornecedor (peça 28, p. 55) . Verifica-se que o valor foi atualizado para data base de referência do orçamento (nov/2012) resultando em R$ 695,05/m², conforme quadro resumo das cotações de preço (peça 28, p. 53) .
PN 18 – Cobertura vegetal e cobertura cônica em “santa fé”: para a cobertura vegetal (PN 18) , foi orçado um valor de R$ 62.700,00 para uma área de 330 m², resultando um valor R$ 190,00/m² de cobertura vegetal. Apresentou cotação de fornecedor (peça 28, p. 55) . Verifica-se que o valor foi atualizado para data base de referência do orçamento (nov/2012) resultando em R$ 244,84/m², conforme quadro resumo das cotações de preço (peça 28, p. 53) .
PN 63 – Deck madeira: para o deck foi orçado um valor de R$ 8.000,00 para uma área de 32 m², resultando em um valor R$ 250,00/m² de deck. Apresentou cotação de fornecedor (peça 28, p. 55) . Verifica-se que o valor foi atualizado para data base de referência do orçamento (nov/2012) resultando em R$ 322,15/m², conforme quadro resumo das cotações de preço (peça 28, p. 53) .
PN 61 – Basalto Irregular: teve como referência a composição da SMOV 082, utilizando os valores dos insumos do Sinapi para data base de referência do orçamento (nov/2012) de acordo com os códigos Sinapi identificados na composição apresentada no orçamento. Apresentou a composição de referência (peça 28, p. 56) . 
	Análise
	PN 17 – Estrutura e cobertura em madeira e 	PN 18 – Cobertura vegetal e cobertura cônica em “santa fé”
Segundo a planilha de preços do orçamento da licitação (peça 16, p. 73) , a cobertura da obra da escola é dividida em 3 itens:
	Item
	Código
	Discriminação
	Unid.
	Quant.
	Preço (R$) 

						Unitário
	Total

	5.1
	PN 17
	Estrutura e cobertura em madeira
	m
	983,63
	695,05
	683.672,03

	5.2
	PN 18
	Cobertura vegetal
	m²
	622,32
	244,84
	152.368,83

	5.3
	PN 18
	Cobertura cônica em "santa fé"
	m²
	361,31
	244,84
	88.463,14

Observa-se que o item 5.1 é expresso em metros lineares e não em m². Isso porque a quantidade do item 5.1 foi estabelecida na memória de cálculo de quantidades (peça 29, p. 73) como a extensão de toras de madeiras para a execução da estrutura conforme transcrito a seguir.
5.1. Estrutura e cobertura em madeira.			 	                         983,63 m
A extensão de toras de madeira para a cobertura é o somatório (983,63 m) : da estrutura do telhado de capim santa fé será cônica com anel superior para apoio das vigas roliças de 15 cm de diâmetro + a estrutura principal para o telhado de cobertura verde também será de vigas roliças de 15 cm onde se apoiam as vigas secundárias de seção 5 x 15 cm para receber a caixa correspondente a esse tipo de cobertura. A localização das estruturas encontra-se pranchas PA-01 e PA-03 (pág. 162 e 164 -Tomo II) .
A cobertura vegetal (item 5.2) e a cobertura em palha santa fé (item 5.3) aparecem como itens específicos e são expressos em área (m²) conforme memória de cálculo dos quantitativos (peça 29, p. 73) transcrita a seguir.
5.2. Cobertura vegetal                         662,32 m²
A área de cobertura vegetal está localizada na prancha PA-01 (pág. 162 - Tomo II) e soma 662,32 m² (cobertura das salas de aula e parte do auditório) . Os dois níveis de cobertura vegetal estão descritos da prancha PA-03 (pág. 164 - Torno II) .
5.3. Cobertura cônica em "santa fé"      361,31 m²
Foi calculada á área cônica do telhado em santa fé (361,31 m²) para a cobertura do auditório. A estrutura para o telhado de capim santa fé será cônica com anel superior para apoio das vigas roliças de 15 cm de diâmetro.
Examinando-se os cálculos do orçamentista, verifica-se que houve um equívoco na obtenção do preço unitário do item 5.1 - Estrutura e cobertura em madeira, pois tal preço foi estimado por unidade de área (m²) mas foi aplicado em um quadro de quantidades expresso em metros lineares resultando em um valor inconsistente.
A seguir descreve-se como o preço unitário do item 5.1 foi obtido pelo orçamentista.
Segundo a documentação apresentada (peça 28, p. 55) o orçamentista cotou preço com a fornecedora Silvia Scali - Arquitetos Associados & SBS Estruturas de Madeira e Coberturas Naturais para a obra da casa de artesanato da aldeia, conforme transcrito a seguir:
Conforme solicitação, segue abaixo os valores estimados para fornecimento de materiais mão de obra para execução da estrutura e cobertura da Casa de Artesanato (330,00 m² de área de inclinação) , bem como somente da cobertura, caso prefiram executar a estrutura com mão de obra local (neste caso, fechando a cobertura, orientamos qual deve ser a galga para receber a santa fé) e também para execução dos decks.
-Estrutura e cobertura medindo 330,00 m² de área de cobertura .......... R$ 178.000,00
-Somente cobertura em santa fé p/ estrutura pré-executada ................. R$ 62.700,00
-Decks (32,00 m²) .................................................................................... R$ 8.000,00
Com base nessa cotação o orçamentista estimou o custo por m² e o utilizou para a obra da escola da aldeia da seguinte maneira.
Para a estrutura e cobertura (PN 17) foi orçado um valor de R$ 178.000,00 para uma área de 330 m², resultando um valor R$ 539,39/m² de estrutura. A seguir o valor foi atualizado para data base de referência do orçamento (nov/2012) resultando em R$ 695,05/m², conforme quadro resumo das cotações de preço (peça 28, p. 53) .
Além desse valor ser inconsistente com a planilha de quantidades por estar expresso em m² e não em metros lineares houve outro equívoco no cálculo exposto a seguir.
Na cotação apresentada (peça 28, p. 56) o fornecedor cotou preços para duas situações distintas a ser escolhida pelo cliente: (a) execução da estrutura e cobertura no valor de R$ 178.000,00 e (b) execução somente da cobertura em santa fé no valor de R$ 62.700,00.
Entretanto, o orçamentista considerou o preço de R$ 178.000,00 como se fosse apenas da estrutura de madeira sem atentar que esse valor já incluía a cobertura de palha santa fé.
Depois contabilizou duplamente a cobertura em palha santa fé ao inclui-la novamente no item 5.3 - cobertura cônica em “santa fé”, conforme descrito a seguir.
Para a cobertura cônica em “santa fé” (PN 18) , foi orçado um valor de R$ 62.700,00 para uma área de 330 m², resultando um valor R$ 190,00/m². A seguir o valor foi atualizado para data base de referência do orçamento (nov/2012) resultando em R$ 244,84/m², conforme quadro resumo das cotações de preço (peça 28, p. 53) .
Quanto ao item 5.2 - cobertura vegetal, o orçamentista utilizou a mesma composição (PN 18) do item 5.3 - cobertura cônica em “santa fé” apesar de serem serviços completamente diferentes. A cobertura cônica em palha santa fé é composta de feixes de capim santa fé fixados sobre ripas de madeira em telhado inclinado enquanto a cobertura vegetal compõe-se de vegetação viva plantada sobre cobertura plana previamente preparada com substrato de composto orgânico, camadas drenantes e impermeabilização conforme se verifica no anteprojeto pranchas PA-01 (peça 42, p. 13) e PA-03 (peça 42, p. 15) e no memorial descritivo (peça 42, p. 10) transcrito parcialmente a seguir:
A estrutura principal para o telhado de cobertura verde também será de vigas roliças de 15 cm onde se apoiam as vigas secundárias de seção 5 x 15 cm para receber a caixa correspondente à esse tipo de cobertura. As camadas, na ordem, serão: carpete de reuso ou manta geotêxtil, manta PEAD, manta geotêxtil, substrato até a altura de 9 cm e cobertura vegetal. Todo o perímetro da cobertura deverá ser preenchido com brita, em vez do substrato + cobertura vegetal junto ao algeroz em chapa de aço galvanizado fixado com parafuso e arruela de borracha, previamente instalado sobre a testeira em prancha de madeira. A testeira fará o acabamento da caixa que será essa cobertura e funcionará como pingadeira, conforme detalhamento específico.
Além disso verificou-se um pequeno erro de quantidades na planilha da licitação do item 5.2 - cobertura vegetal em relação à memória de cálculo dos quantitativos. Na memória de cálculo (peça 29, p. 73) foi calculada a quantidade de 662,32 m², mas na planilha de licitação (peça 16, p. 73) aparece a quantidade de 622,32 m².
Quanto ao item 5.3 - PN 18 - cobertura cônica em "santa fé" da obra da escola, verifica-se que tanto o quantitativo quanto o preço unitário estão corretos em relação à memória de cálculo e à cotação feita.
A seguir será feita uma estimativa de valores dos itens de cobertura da obra da escola mais apropriada com base nas cotações realizadas presentes no processo (peça 28, p. 55) e escoimados os equívocos descritos acima.
Item 5.1 - PN 17 – Estrutura e cobertura em madeira:
Por tratar-se apenas da estrutura de madeira, sem a cobertura em santa fé, deve-se primeiro ajustar a cotação (peça 28, p. 55) para que reflita a estrutura sem a cobertura em capim santa fé. Para isso subtrai-se o valor orçado de R$ 178.000,00 (estrutura e cobertura com capim santa fé) do valor de R$ 62.700,00 (apenas a cobertura em capim santa fé) resultando no valor de R$ 115.300,00.
Como a cotação foi feita para uma área da cobertura de 330,00 m², divide-se R$ 115.300,00 por 330,00 m² e tem-se um preço unitário de R$ 349,39/m² referente à estrutura de madeira necessária por m² de cobertura.
Tendo em vista que esse valor foi cotado em jun/2012, faz-se a conversão para nov/2012 (data base do orçamento apresentado pelo Dnit) pelo índice INCC de reajustamento previsto no edital da seguinte forma: R$ 349,39/m² x 521,638 / 512,903 = R$ 355,34/m².
Tendo o preço unitário do item estrutura de madeira expresso em área de cobertura deve-se utilizar o quantitativo adequado em "m²" e não em "m" como consta no quadro de quantidades do orçamento. Dessa forma, em vez de 983,63 m o quantitativo a ser utilizado é a área de cobertura cônica do anfiteatro da escola (peça 40, p. 2, peça 41, p. 16) que foi calculado em 361,31 m² na memória de cálculo dos quantitativos (peça 29, p. 73, item 5.3) .
Dessa forma, o novo quadro ficaria:
	Item
	Código
	Discriminação
	Unid.
	Quant.
	Preço (R$) 

						Unitário
	Total

	5.1
	PN 17
	Estrutura e cobertura em madeira
	m²
	361,31
	355,34
	128.387,90

Esse valor total do item 5.1 - PN 17 – Estrutura e cobertura em madeira da obra da escola estimado em R$ 128.387,90 é substancialmente menor do que o valor total do item da planilha de orçamento adotado pelo Dnit que foi de R$ 683.672,03, resultando em um sobrepreço de R$ 555.284,13.
Observa-se que o erro de unidade não ocorreu em relação à cobertura da obra do posto de artesanato pois nesse caso tanto a memória de cálculo dos quantitativos (peça 29, p. 61) quanto a planilha de orçamento do Dnit (peça 16, p. 71) expressam o item em m².
No orçamento Dnit consta o seguinte quadro:
	Item
	Código
	Discriminação
	Unid.
	Quant.
	Preço (R$) 

						Unitário
	Total

	3.1
	PN 17
	Estrutura e cobertura em madeira
	m²
	330,00
	695,05
	229.366,50

	3.2
	PN 18
	Telhado em palha santa fé - espessura mín. 25 cm
	m²
	330,00
	244,84
	80.797,20

Neste caso, a única correção a ser feita é quanto ao preço unitário do item 3.1 - estrutura e cobertura de madeira que, da mesma forma que no caso anterior, incluiu em duplicidade o telhado em palha santa fé. Dessa forma, o preço unitário a ser adotado, como no caso anterior, deveria ser de R$ 355,34/m², ficando assim a nova estimativa de preço:
	Item
	Código
	Discriminação
	Unid.
	Quant.
	Preço (R$) 

						Unitário
	Total

	3.1
	PN 17
	Estrutura e cobertura em madeira
	m²
	330,00
	355,34
	117.262,20

Esse valor total do item 3.1 - PN 17 – Estrutura e cobertura em madeira da obra do posto de artesanato estimado em R$ 117.262,20 é substancialmente menor do que o valor total do item da planilha de orçamento adotado pelo Dnit que foi de R$ 229.366,50, resultando em um sobrepreço de R$ 112.104,30.
Quanto ao item 3.2 - PN 18 - Telhado em palha santa fé - espessura mín. 25 cm da obra da casa de artesanato, verifica-se que tanto o quantitativo quanto o preço unitário estão corretos em relação à memória de cálculo e à cotação feita.
	PN 63 – Deck madeira
Para o deck foi orçado um valor de R$ 8.000,00 para uma área de 32 m², resultando em um valor R$ 250,00/m² de deck conforme cotação de fornecedor (peça 28, p. 55) . Verifica-se que o valor foi atualizado para data base de referência do orçamento (nov/2012) resultando em R$ 322,15/m², conforme quadro resumo das cotações de preço (peça 28, p. 53) .
Tendo em vista a documentação apresentada considera-se justificada a referência adotada pelo Dnit para este item do orçamento.
	PN 61 – Basalto Irregular
Conforme a documentação apresentada (peça 28, p. 56) a composição PN 61 – Basalto Irregular foi elaborada tendo como referência a composição da SMOV 082, utilizando os valores dos insumos do Sinapi para data base do orçamento (nov/2012) .
Confrontando-se composição PN 61 – Basalto Irregular (peça 17, p. 92) com a composição de referência apresentada SMOV 082 (peça 28, p. 56) verifica-se que as quantidades de mão de obra e os consumos de materiais são compatíveis, bem como os insumos Sinapi utilizados.
Tendo em vista a documentação apresentada considera-se justificada a referência adotada pelo Dnit para este item do orçamento.
Item iv - justificativa para incremento de 233% no serviço de código 73805/001 – Instalações Provisórias no item “Casas Habitacionais” com relação ao quantitativo constante no Anteprojeto de Engenharia; e item v - justificativa para incremento de 134,61% no material de código 5999 – Cerâmica de Reuso (mosaico) no item “Escola”, com relação ao quantitativo constante no Anteprojeto de Engenharia.
Em relação aos itens "iv" e "v" da diligência o auditor chefe substituto do Dnit por meio do ofício 1798/2014/AUDINT/DNIT (peça 28, p. 1) solicitou maior esclarecimento por parte do TCU no sentido de explicitar as quantidades que estavam sendo comparadas, de forma a poder atender a diligência.
Foi realizada nova diligência relativa aos itens "iv" e "v" com as informações necessárias para o atendimento por parte do Dnit, por meio do ofício 0457/2019-TCU/SeinfraRodoviaAviação (peça 70) , cuja resposta é analisada no item 3.2 da presente instrução.
Item vi - Justificativa para ausência de descrições da utilização do material de código 74250/001 – Forro de Madeira Cedrinho (custo total de R$ 11.796,40) no item “Escola” nas plantas do Anteprojeto de Engenharia, p. 14.
O Dnit apresentou as justificativas (peça 28, p. 57) transcritas a seguir:
RESPOSTA: De acordo com o memorial descritivo da Escola Kaingang, no item "Forros ", página 158 do Relatório de Projeto da Nova Aldeia Indígena Estrela/RS, Tomo II está descrito: Somente serão utilizados forros nas áreas das salas de aula, sanitários e copa. O forro será de madeira, sistema macho e fêmea, instalado à altura estabelecida nos detalhes específicos.
Os detalhes referidos, estão apresentados nas plantas do item 3.1.2 Plantas e Detalhamento do Projeto da Escola Kaingang, Tomo II.
	Análise
Verifica-se que as informações relativas à utilização do forro de madeira cedrinho constam no memorial descritivo (peça 42, p. 9) e nas plantas do anteprojeto de engenharia (peça 42, p. 18) conforme informado pelo Dnit.
Tendo em vista a informação prestada pelo Dnit considera-se justificada a descrição da utilização do material para este item.
Item a.2 - descrições e necessidades de serviços, como “Equipe Ambiental” e “Equipe de Segurança”, “Drenagem” e “Ambiental”, inclusive “Transplante de Jerivá”.
O Dnit apresentou as justificativas (peça 28, p. 57 e peça 29, p. 2-37) resumidas a seguir:
Equipe Ambiental - Para realização das obras de implantação da nova aldeia Estrela com vistas à realocação da comunidade Kaingang hoje situada às margens da rodovia BR-386/RS no trecho objeto da duplicação, o DNIT realizou o licenciamento ambiental do projeto junto à Secretaria Municipal de Meio Ambiente e Saneamento Básico do Município de Estrela/RS. Foram elaborados estudos ambientais que subsidiaram a emissão da Licença Prévia 023/2012 - SMMASB, da Licença de Instalação 027/2012 - SMMASB e a Autorização de Serviços Florestais 079/2012.
Os estudos ambientais definiram pela necessidade da execução de programas destinados ao controle de processos erosivos, monitoramento de ruídos, gestão de resíduos sólidos e efluentes líquidos, proteção a fauna e flora.
A Licença Ambiental LI 027/2012 especificou seis profissionais que deveriam ser os responsáveis pela execução dos programas. Quando da conclusão do RDC a empresa vencedora do certame retificou a licença de instalação, apresentando uma equipe de três profissionais, que hoje versam como responsáveis técnicos pela execução dos programas. Destaca-se que este conjunto de três profissionais, biólogo, geólogo e engenheiro ambiental foi o mínimo aceito pela SMMASB dado à multidisciplinaridade dos programas a serem, desenvolvidos.
Como pode ser verificado a equipe ambiental mínima aceita para efeitos de cumprimento do licenciamento ambiental é hoje bastante superior àquela especificada no edital, que seria de um profissional pleno e um técnico especial. Vale lembrar que o não cumprimento das medidas especificadas no processo de licenciamento acarretariam a paralisação das obras, haja visto toda a legislação vigente e considerando que no caso em questão se trata de obra de infraestrutura realizada em área de ocupação indígena.
[Peça 29, p. 2-3]
	Análise
O Dnit anexou em sua resposta o Programa Ambiental para Implantação da Nova Aldeia da Comunidade Kaingang de Estrela/RS, elaborada pela Universidade Federal de santa Catarina (peça 29, p. 6-37) onde são detalhados os serviços ambientais necessários ao empreendimento.
Verifica-se que exigência de equipe ambiental consta no item 2.4 da licença ambiental 027/2012 - SMMASB [peça 3, p. 4].
Tendo em vista a informação prestada pelo Dnit considera-se atendida a descrição e justificativa para os serviços de Equipe Ambiental.
Equipe de Segurança - A nova aldeia Estrela se situa ao lado da aldeia atual, que conta com 128 moradores, sendo 65 crianças, todos Kaingang. A aldeia possui escola indígena em funcionamento em seu interior, com fluxo das crianças no trajeto entre casas e escola.
O acesso para as obras é realizado por dentro da aldeia atual, tendo em vista a necessidade de reduzir supressão de vegetação. Para garantir a segurança da comunidade foi implantada cerca no acesso, isolando a rota do maquinário pesado, com guarita e vigia 24 horas.
Por se tratar de área de ocupação indígena, as obras não poderiam representar um elemento de fragilidade à entrada de pessoas estranhas no interior da aldeia. Este fato motivou a demanda, negociada com a Funai quando das tratativas de planejamento das obras, da presença de vigia de forma permanente. Hoje a entrada na área das obras se faz por meio da identificação prévia dos visitantes.
[Peça 29, p. 3-4]
	Análise
Tendo em vista a informação prestada pelo Dnit considera-se atendida a descrição e justificativa para os serviços de Equipe de Segurança.
Drenagem - As descrições e necessidades de serviço do Projeto de Drenagem encontram-se no item 3.4, página 234 - Relatório de Projeto da Nova Aldeia Indígena Estrela/RS - Tomo II. O Projeto de Drenagem contém o estudo hidrológico completo para o dimensionamento dos bueiros presentes nos itens 2.1, 2.2, 2.5 e 2.6 da Planilha de Orçamento. Na página 249 do Projeto de Drenagem descreve-se também a necessidade do serviço "valetas de corte e aterro" constante nos itens 2.3 e 2.4 da Planilha de Orçamento conforme parágrafo a seguir:
"Serão utilizadas no projeto, valetas de proteção de corte e aterro, dos tipos VPA-01 e VPC- 01 ao redor dos platôs individuais de cada, edificação. Conforme definições serão mantidas ao máximo, as vegetações existentes no local para a absorção no escoamento das águas dentro da aldeia."
[Peça 28, p. 57]
	Análise
	Tendo em vista a informação prestada pelo Dnit considera-se atendida a descrição e justificativa para os serviços de Drenagem.
Ambiental, inclusive transplante de jerivá - A necessidade dos serviços de manejo da flora, controle de processos erosivos e recuperação de áreas degradadas, que incluem os itens especificados sob o título de "Ambiental" é oriunda do Programa Básico Ambiental que subsidiou a emissão da licença de instalação e da autorização de serviços florestais.
O Programa Básico Ambiental é encaminhado em anexo [peça 29, p. 6-37].
Em relação ao transplante de jerivás, a necessidade das 56 unidades especificadas no Anteprojeto de Engenharia consta das tabelas apresentadas nas páginas de 17 a 24. A Tabela 1 apresenta indivíduos em estágio médio a serem suprimidos, à exceção dos jerivás (desde que possuam condições fitossanitárias que permitam o transplante sempre é indicado que se proceda ao mesmo devido às funções ecológicas desta espécie) . A tabela 3 contém o manejo indicado para os indivíduos dispersos na manhã em estágio inicial de regeneração. São apontados 17 indivíduos na tabela 1 e 34 na tabela 2.
Os demais serviços e especificações de medidas de controle, mitigação e compensação ambiental encontram-se discriminados no Programa Básico Ambiental.
[Peça 29, p. 4]
	Análise
Tendo em vista a informação prestada pelo Dnit considera-se atendida a descrição e justificativa para os serviços "Ambiental, inclusive transplante de jerivá".
3.2 ANÁLISE DA DILIGÊNCIA (Ofício 0457/2019-TCU/SeinfraRodoviaAviação) 
	Por meio do ofício 0457/2019-TCU/SeinfraRodoviaAviação, de 17/7/2019 (peça 70) foi realizada diligência ao DNIT para que fossem prestados esclarecimentos quanto aos itens abaixo, referentes ao Edital RDC 412/2013:
	a) sobre a planilha de orçamento:
	a.1) justificar o item “Casas Habitacionais”, onde consta o serviço de código 73805/001 – Instalações Provisórias calculado na planilha de orçamento com quantitativo de 250 m² quando no Anteprojeto de Engenharia, p. 15, a descrição do serviço apresenta quantitativo de 75 m², resultando em um incremento de 233%;
	a.2) justificar o item “Escola”, segundo Anteprojeto de Engenharia, p. 24, o material de código 5999 – Cerâmica de Reuso (mosaico) teria utilização de 26 m², porém o quantitativo utilizado na planilha de orçamento foi de 64 m², resultando em um incremento de 134,61%;
	b) sobre o certame licitatório:
b.1) justificar a escolha de RDC por contratação integrada sem atendimento a uma das condições do art. 9º da Lei 12.462/2011 e do critério de julgamento técnica e preço sem atendimento a uma das condições do art. 20, § 1º da Lei 12.462/2011. O enquadramento da contratação integrada e o critério de julgamento de técnica e preço do Edital RDC 412/2013 vão de encontro aos mandamentos da Lei 12.462/2011 e do entendimento do Acórdão 1399/2014-TCU-Plenário, uma vez que no objeto da licitação não foi evidenciado envolvimento com inovações, possibilidade de execução com diferentes metodologias ou de domínio restrito no mercado.
b.2) justificar a ausência de descrição dos serviços da equipe ambiental e da equipe de segurança. Essa irregularidade contraria, além do disposto no art. 74, I, do Decreto 7.581/2011, os princípios da publicidade e da moralidade da Administração Pública, conforme o caput do art. 37 da Constituição Federal de 1988. O fato também prejudica e impede a fiscalização posterior da execução contratual, além de expor a Administração Pública à situação de pagamento à contratada sem prévia comprovação da prestação adequada do serviço, uma vez que não há fundamentos para analisar a adequação da prestação dos serviços a serem prestados pela equipe ambiental e pela equipe de segurança no Edital RDC 412/2013. 
b.3) justificar a duplicidade na inclusão de custo de seguro de riscos de engenharia no orçamento. A Portaria Dnit nº 545/2012 determina que a parcela de BDI a ser adotada nos orçamentos das licitações referentes a obras de engenharia é de 26,70% e que compõe essa parcela os itens Riscos e Seguros e Garantias Contratuais, com percentual de 0,39% e 0,25% sobre o preço de venda e este foi o percentual aplicado no certame. Estes itens tanto foram calculados internamente no cálculo do BDI quanto externamente sobre o custo total, quando deveria ter sido efetuada uma análise sobre o custo-benefício de cada opção e escolhida uma delas, conforme Acórdão 2622/2013-TCU-Plenário.
Considerando a necessidade de análise detalhada da matéria pelas áreas técnicas e do levantamento das informações o DNIT solicitou prorrogação de prazo por meio do ofício 71461/2019/ACE - DG/DG/DNIT SEDE de 1/8/2019 (peça 72, p. 1) , sendo concedida até 30/8/2019 por meio do despacho peça 73.
O DNIT atendeu à diligência por meio do ofício 82311/2019/ACE-DG/DG/DNIT SEDE, de 30/8/2019 (peça 74, p.1) , no qual encaminhou as informações de seus órgãos técnicos (peça 74, p. 3 a 8) , que serão analisadas a seguir.
Item a.1 - justificar o item “Casas Habitacionais”, onde consta o serviço de código 73805/001 – Instalações Provisórias calculado na planilha de orçamento com quantitativo de 250 m² quando no Anteprojeto de Engenharia, p. 15, a descrição do serviço apresenta quantitativo de 75 m², resultando em um incremento de 233%;
	Justificativa (peça 74, p. 7) 
Com relação ao solicitado no "item a", informamos que foi consultada a empresa STE - Serviços Técnicos de Engenharia S/A, detentora do contrato n° TT-216/2011, que elaborou o Anteprojeto da Nova Aldeia Indígena, que encaminhou o Ofício SP-050/2019, de 28/08/2019 (SEI n° 3919622) , tendo esclarecido o que transcrevemos abaixo.
Com relação as Instalações Provisórias para a construção das Casas Habitacionais foram descritas nas páginas 15 e 16 (do Relatório de Projeto - Tomo I) as áreas mínimas necessárias a um canteiro de obras, porém no Volume de Orçamento, item 5 — Tomo II está detalhada toda a instalação provisória através da Planta de Canteiro de Obras com os itens adequados ao número de funcionários necessários para a construção das 29 Casas Indígenas.
	Análise
Verifica-se no Relatório de Projeto - Tomo I (peça 46, p. 16-17) que as áreas das instalações provisórias são descritas em termos gerais como áreas mínimas e a descrição das peças não é exaustiva, inclusive utilizando expressões como "etc.", indicando ainda que as instalações deverão ser compatíveis com o porte e velocidade da obra, conforme transcrito a seguir (grifou-se) :
Instalações provisórias
Deverá ser executado galpão de obra em módulos, com fechamento em chapas de compensado e assoalho de madeira, devendo ser utilizados materiais novos, constituído de no mínimo um escritório (9 m²) , um almoxarifado (20 m²) e uma guarita (5m²) , telheiro (30m²) , bem como as instalações previstas na NR-18 (sanitários (10m²) , vestiários (compatível com o nº de funcionários) , etc.) , conforme legislação vigente, que serão de inteira responsabilidade da contratada. As instalações deverão ser compatíveis com o porte e velocidade da obra, devendo ser dotadas de instalação elétrica e hidráulica necessárias. Também fazem parte deste as ligações de água potável, esgoto e energia elétrica provisórios.
Verifica-se ainda que a área das instalações provisórias de 250 m² que constou no orçamento encontra-se na memória de quantitativos do projeto (peça 29, p. 42) .
Dessa forma, considera-se acolhida a justificativa.
Item a.2 - justificar o item “Escola”, segundo Anteprojeto de Engenharia, p. 24, o material de código 5999 – Cerâmica de Reuso (mosaico) teria utilização de 26 m², porém o quantitativo utilizado na planilha de orçamento foi de 64 m², resultando em um incremento de 134,61%;
	Justificativa (peça 74, p. 7) 
Com relação ao material Cerâmica de Reuso para a construção da Escola Indígena foi descrito na página 158 (do Relatório de Projeto - Tomo II) que a utilização do mesmo será no piso dos 3 banheiros e da cozinha (4 x 2,50 x 2,60 c/soleira = 26 m2) e no revestimento das paredes dos mesmos 3 banheiros e da cozinha até 1,60 m de altura (4 x 4 x (2,50 x 1,6) m2 = 64 m2) . Portanto as duas quantidades estão corretas para cerâmica reuso (mosaico) : 64 m2 (paredes) e 26 m2 (piso) . Nas pranchas dos detalhes arquitetônicos dos banheiros e cozinha (páginas 174 a 176: PA-13, PA-14 e PA-15) , constam, também, as áreas a serem revestidas com a cerâmica de reuso (mosaico) .
	Análise
Verificando-se as pranchas de detalhes arquitetônicos referentes ao revestimento de pisos e paredes com cerâmica de reuso dos banheiros e cozinha (PA-13, PA-14 e PA-15) peça 41, p. 1, 2 e 3, respectivamente, constatam-se as seguintes áreas no quadro de quantidades:
PA-13 (sanitários TI e FI) - peça 41, p. 1
Piso cerâmica reuso (mosaico) : 13 m²
Parede cerâmica reuso (mosaico) : 22 m²
Total: 35 m²
PA-14 (copa) - peça 41, p.2
Piso cerâmica reuso (mosaico) : 6,5 m²
Parede cerâmica reuso (mosaico) : 11 m²
Total: 17,5 m²
PA-15 (sanitário acessível) - peça 41, p.3
Piso cerâmica reuso (mosaico) : 6,5 m²
Parede cerâmica reuso (mosaico) : 11 m²
Total: 17,5 m²
Total geral: 70 m²
Apesar de o projeto indicar 70 m², no orçamento constou 64 m², o que leva a uma pequena redução de 6 m² inexistindo prejuízo ao erário.
Dessa forma, considera-se acolhida a justificativa.
Item b.1 - justificar a escolha de RDC por contratação integrada sem atendimento a uma das condições do art. 9º da Lei 12.462/2011 e do critério de julgamento técnica e preço sem atendimento a uma das condições do art. 20, § 1º da Lei 12.462/2011. O enquadramento da contratação integrada e o critério de julgamento de técnica e preço do Edital RDC 412/2013 vão de encontro aos mandamentos da Lei 12.462/2011 e do entendimento do Acórdão 1399/2014-TCU-Plenário, uma vez que no objeto da licitação não foi evidenciado envolvimento com inovações, possibilidade de execução com diferentes metodologias ou de domínio restrito no mercado.
	Justificativa (peça 74, p. 4) 
Informou que a justificativa para a escolha do RDC consta no item 2.2 do instrumento convocatório, o qual transcreveu [peça 8, p. 45]:
A opção é pelo RDC Presencial.
O art. 13 da Lei n°. 12.462/2011 e o art. 8°, II c/c art. 13, do Decreto n°. 7.581/2011 informam que as licitações deverão ser realizadas preferencialmente sob a forma eletrônica, porém, este DNIT não possui ferramentas de informática que permitam a realização deste procedimento.
Considerando que a Lei do RDC inseriu a modalidade de Contratação Integrada, entendeu este DNIT que com tal modalidade a efetiva contratação das Obras Construção da Nova Aldeia Indígena no Município de Estrela/RS será viabilizada, pois será permitido ao Contratado definir o melhor método construtivo.
Através da contratação integrada o DNIT espera obter soluções técnicas inovadoras que, reduzam o prazo de execução das obras reduzindo custos diretos do empreendimento, bem como os custos de operação do segmento da BR-386/RS, com retorno econômico imediato à região.
O Decreto que regulamenta o RDC estabelece um elenco a ser seguido pela Administração Pública, a fim de que esta possa definir, de modo preciso e satisfatório, as condições da disputa e do contrato a ser executado.
Alguns itens foram significativos para escolha da modalidade:
- Busca por maior simplificação, celeridade, transparência e eficiência nos procedimentos para dispêndio de recursos públicos;
- Aproximar as contratações públicas das sistemáticas utilizadas no Setor Privado.
- Compartilhamento do Risco do Empreendimento.
Alegou ainda que os Atos Preparatórios que integram o edital em questão foram assinados em 05/03/2013, conforme página 84 do edital [peça 8, p. 82], anterior à inclusão dos incisos do artigo 9º da lei 12.462/2011, que se deu em 28.05.2014. Alega que o mesmo se dá em relação ao entendimento constante no Acórdão 1.399/2014, que também é posterior.
	Análise
Os Atos Preparatórios que integram o edital foram assinados em 5/3/2013 (peça 8, p. 82) , o Edital RDC Presencial 412/2013 foi lançado em 17/9/2013 conforme publicação no D.O.U (peça 8, p. 143) tendo a licitação sido homologada e adjudicada em 29/11/2013 (peça 9, p. 32-33) e aprovada pela Diretoria Colegiada do Dnit em 3/12/2013 (peça 9, p. 38) .
	O texto da Lei 12.462/2011 que vigorou durante todas as fases da licitação em tela estabelecia como condições para a adoção do regime de contratação integrada nas licitações de obras e serviços de engenharia, no âmbito do RDC a utilização obrigatória do critério de julgamento de técnica e preço (art. 9º, § 2º, inciso III) e que esse critério de julgamento fosse utilizado exclusivamente para objetos de natureza predominantemente intelectual e de inovação tecnológica ou técnica (art. 20, § 1º, inciso I) ; ou que possam ser executados com diferentes metodologias ou tecnologias de domínio restrito do mercado, pontuando-se as vantagens e qualidades que eventualmente forem oferecidas para cada produto ou solução (art. 20, § 1º, inciso II) , conforme transcrito a seguir:
Art. 9º Nas licitações de obras e serviços de engenharia, no âmbito do RDC, poderá ser utilizada a contratação integrada, desde que técnica e economicamente justificada.
 (...) 
§ 2º No caso de contratação integrada:
 (...) 
III - será adotado o critério de julgamento de técnica e preço.
 (...) 
Art. 20. No julgamento pela melhor combinação de técnica e preço, deverão ser avaliadas e ponderadas as propostas técnicas e de preço apresentadas pelos licitantes, mediante a utilização de parâmetros objetivos obrigatoriamente inseridos no instrumento convocatório.
§ 1º O critério de julgamento a que se refere o caput deste artigo será utilizado quando a avaliação e a ponderação da qualidade técnica das propostas que superarem os requisitos mínimos estabelecidos no instrumento convocatório forem relevantes aos fins pretendidos pela administração pública, e destinar-se-á exclusivamente a objetos:
I - de natureza predominantemente intelectual e de inovação tecnológica ou técnica; ou
II - que possam ser executados com diferentes metodologias ou tecnologias de domínio restrito no mercado, pontuando-se as vantagens e qualidades que eventualmente forem oferecidas para cada produto ou solução.
Posteriormente à licitação em tela, a redação da Lei 12.462/2011 foi alterada com a edição da Medida Provisória 630 de 24/12/2013, convertida na Lei 12.980 de 28/5/2014, que manteve praticamente as mesmas condições para o uso da contratação integrada nas obras e serviços de engenharia em RDC, conforme transcrito a seguir:
Art. 9º Nas licitações de obras e serviços de engenharia, no âmbito do RDC, poderá ser utilizada a contratação integrada, desde que técnica e economicamente justificada e cujo objeto envolva, pelo menos, uma das seguintes condições: (Redação dada pela Lei nº 12.980, de 2014) 
I - inovação tecnológica ou técnica; (Incluído pela Lei nº 12.980, de 2014) 
II - possibilidade de execução com diferentes metodologias; ou (Incluído pela Lei nº 12.980, de 2014) 
III - possibilidade de execução com tecnologias de domínio restrito no mercado. (Incluído pela Lei nº 12.980, de 2014) 
Portanto, no caso do objeto da licitação em tela, mesmo tendo ocorrido anteriormente à alteração de redação promovida pela Lei 12.980/2014, o uso da modalidade contratação integrada deve obrigatoriamente para objetos de natureza predominantemente intelectual e de inovação tecnológica ou técnica ou que possam ser executados com diferentes metodologias ou tecnologias de domínio restrito no mercado, o que não é o caso do objeto da licitação RDC Presencial 412/2013.
O objeto da licitação consiste na elaboração de projeto básico e executivo das obras de caráter comum tais como casas habitacionais, escola, posto de artesanato e casa de fala, sem possibilidade de grandes diferenças na metodologia de construção, inovação tecnológica ou de domínio restrito por algumas empresas.
Em reforço ao caráter comum do objeto, observa-se que no item 3.2.3.1 do Edital (peça 18, p. 51-52) , referente ao julgamento de técnica e preço, os critérios de pontuação referem-se a capacidades técnicas bastante comuns, facilmente atingíveis por empresas construtoras medianas referindo-se a: tempo de atuação da proponente na área de projetos de edificações (5 pontos) ; tempo de atuação da proponente na área de obras de edificações (5 pontos) ; experiência específica da proponente na elaboração de projetos e execução de obras de núcleos habitacionais (30 pontos) .
Além disso, nesses critérios de julgamento não são valorados pontos relativos às vantagens e qualidades eventualmente oferecidas para cada produto ou solução conforme preconizava o artigo 20, § 1º, inciso II da Lei 12.462/2011.
Importa ainda observar o entendimento do Acórdão 1399/2014-TCU-Plenário sobre o assunto:
9.2.3. para o enquadramento da obra ou serviço de engenharia ao disposto no inciso II do art. 9º da Lei 12.462/2011, a “possibilidade de execução mediante diferentes metodologias” deve corresponder a diferenças metodológicas em ordem maior de grandeza e de qualidade, capazes de ensejar uma real concorrência entre propostas envolvendo diversas metodologias, de forma a propiciar ganhos reais para a Administração, trazendo soluções que possam ser aproveitadas vantajosamente pelo Poder Público, de modo que os ganhos advindos da utilização da contratação integrada compensem o maior direcionamento de riscos aos particulares, não se prestando tal enquadramento em situações nas quais as diferenças metodológicas são mínimas, pouco relevantes ou muito semelhantes, como ocorre nos casos de serviços comuns, ordinariamente passíveis de serem licitados por outras modalidades, ou outros regimes;
Dessa forma, pode-se concluir que não há elementos, seja no edital e seus anexos, seja nas informações prestadas pelo Dnit, que demonstrem que o objeto a ser contratado não é de natureza comum e que, para sua execução, seria relevante a possibilidade de escolha entre alternativas existentes ou a busca pela inovação tecnológica. Por conseguinte, também não ficou justificada a utilização do RDC na modalidade contratação integrada. Deverá ser proposta ciência ao Dnit.
Item b.2 - justificar a ausência de descrição dos serviços da equipe ambiental e da equipe de segurança. Essa irregularidade contraria, além do disposto no art. 74, I, do Decreto 7.581/2011, os princípios da publicidade e da moralidade da Administração Pública, conforme o caput do art. 37 da Constituição Federal de 1988. O fato também prejudica e impede a fiscalização posterior da execução contratual, além de expor a Administração Pública à situação de pagamento à contratada sem prévia comprovação da prestação adequada do serviço, uma vez que não há fundamentos para analisar a adequação da prestação dos serviços a serem prestados pela equipe ambiental e pela equipe de segurança no Edital RDC 412/2013.
	Justificativa (peça 74, p. 4-5) 
Alegou que na Nota Técnica 3790998 (peça 76) que compõe o orçamento referencial sigiloso constava a descrição das atividades que foram consideradas para cada equipe, transcrevendo abaixo:
b. 'EQUIPE AMBIENTAL, - 9,15% s/ orçamento;
Para cumprimento integral da licença ambiental para construção da aldeia, há necessidade de ser mantida uma equipe ambiental, a qual foi orçada de acordo com os custos de supervisão da tabela do DNIT.
g. EQUIPE DE SEGURANÇA 24 HORAS, -3,71% s/orçamento;
Para garantir a segurança do canteiro de obras foi prevista um segurança por turno, assim trabalhando 24 horas, sendo distribuída na escala 12 X 36 o qual integram 4 pessoas, a qual foi orçada de acordo com os custos de supervisão da tabela do DNIT.
	Análise
O Decreto 7.581/2011 estabelece em seu artigo 74, inciso I:
Art. 74. O instrumento convocatório das licitações para contratação de obras e serviços de engenharia sob o regime de contratação integrada deverá conter anteprojeto de engenharia com informações e requisitos técnicos destinados a possibilitar a caracterização do objeto contratual, incluindo:
I - a demonstração e a justificativa do programa de necessidades, a visão global dos investimentos e as definições quanto ao nível de serviço desejado;
Conforme o referido decreto as informações e requisitos técnicos destinados a caracterizar o objeto referente aos itens "equipe ambiental" e "equipe de segurança 24 horas" deveriam constar no instrumento convocatório, dentro do anteprojeto de engenharia.
Entretanto, conforme informado pelo Dnit, a descrição das atividades constava apenas como peça do orçamento referencial sigiloso, portanto, não acessível aos licitantes.
No orçamento referencial sigiloso, especificamente na parte da composição de preços verifica-se que havia o detalhamento do pessoal necessário aos itens "equipe ambiental" (peça 16, p. 77) e "segurança 24 horas" (peça 16, p. 78) , bem como sua necessidade já foi justificada pelo Dnit e analisada pertinente no item 3.1 da presente instrução.
Entretanto permanece a impropriedade relativa à ausência da descrição dos serviços da "equipe ambiental" e da "equipe de segurança" no anteprojeto de engenharia do instrumento convocatório da licitação de forma a possibilitar a caracterização do objeto contratual, em desacordo com o art. 74, inciso I do Decreto 7.581/2011. Dessa forma deverá ser proposta ciência ao Dnit sobre a referida impropriedade.
Item b.3 - justificar a duplicidade na inclusão de custo de seguro de riscos de engenharia no orçamento. A Portaria Dnit nº 545/2012 determina que a parcela de BDI a ser adotada nos orçamentos das licitações referentes a obras de engenharia é de 26,70% e que compõe essa parcela os itens Riscos e Seguros e Garantias Contratuais, com percentual de 0,39% e 0,25% sobre o preço de venda e este foi o percentual aplicado no certame. Estes itens tanto foram calculados internamente no cálculo do BDI quanto externamente sobre o custo total, quando deveria ter sido efetuada uma análise sobre o custo-benefício de cada opção e escolhida uma delas, conforme Acórdão 2622/2013-TCU-Plenário.
Justificativa (peça 74, p. 5) 
Alegou que não há duplicidade de inclusão de seguro de riscos de engenharia no orçamento uma vez que aquele seguro que compõe o BDI se refere ao seguro garantia.  Afirma que o percentual orçado na Nota Técnica 3790998 (peça 76) foi para cobrir os custos do seguro de riscos de engenharia, conforme transcreveu abaixo:
O DNIT optou nesta contratação, assim como nas demais que serão contratadas pelo RDC, por solicitar um Seguro de Riscos de Engenharia. Para tanto, se acresceu uma previsão de 2,00% sobre o custo do contrato, por indicação de referência de mercado.
Antes da previsão do seguro, o custo total da obra era de R$ 8.549.565,96, incluindo Projeto e Obra. Isto, então, se equivale a 98% do contrato, e os outros 2% (regra de três) , se destinarão ao Seguro.
Com a aplicação de todos esses critérios, e tendo em vista os elementos técnicos disponíveis, a contratação dos quatro lotes terá um preço de referência de R$ 8.720.557,07, com referência a novembro/2012, sendo:
Lote único = R$ 8.720.557,07
Análise
O Decreto 7.581/2011 que regulamenta o Regime Diferenciado de Contratações Públicas - RDC, em seu artigo 75, § 1º estabelece que na elaboração do orçamento estimado poderá ser considerada taxa de risco compatível com o objeto da licitação e as contingências atribuídas ao contratado. E no seu § 2º determina que essa taxa de risco não integrará a parcela de benefícios e despesas indiretas - BDI do orçamento estimado.
Para cobrir esses riscos o Edital RDC Presencial 412/2013, no item 13.2 do Anexo I - Anteprojeto (peça 18, p. 63-64) estabeleceu a obrigatoriedade de a contratada providenciar às suas custas seguro de riscos de engenharia tendo o Dnit como beneficiário, no valor da contratação, durante todo o período de execução do contrato, estendendo-se a cobertura por mais três anos após a vigência do mesmo, estabelecendo as seguintes coberturas:
1. Cobertura Básica
Seguros para obras civis em construção (OCC) 
Riscos inerentes à construção ou erro de execução ou de projeto e sabotagens;
Riscos da natureza (danos causados por vendaval, queda de granizo, queda de raio e alagamento, entre outros) ;
2. Coberturas Especiais
Despesas extraordinárias: cobre despesas de mão-de-obra para serviços noturnos e/ou realizados em feriados e finais de semana para consertos ou fretamento de meios de transporte.
Tumultos: cobre despesas com danos causados por tumulto, greve ou greve patronal (lockout) .
Desentulho do local: cobre despesas com a retirada de entulho do local.
Obras concluídas: cobre danos materiais causados a partes da obra quando finalizadas.
Obras temporárias: cobre danos materiais causados exclusivamente a barracões e andaimes existentes no local da construção.
Despesas de salvamento e contenção de sinistros: cobre despesas com providências de emergência para conter as consequências de prejuízo decorrente de acidentes.
Danos morais decorrentes de responsabilidade civil: cobre danos morais causados involuntariamente a terceiros em decorrência dos trabalhos pertinentes à obra.
3. Coberturas Adicionais
Erro de projeto/risco de fabricante: cobre danos causados à obra decorrentes de erro de projeto mais prejuízos ocorridos durante reposição, reparo ou retificação.
Responsabilidade civil: além de garantir indenização para danos a terceiros, cobre gastos com honorários de advogados.
Responsabilidade civil cruzada: cobre os danos materiais e corporais causados involuntariamente a terceiros, decorrentes da execução da obra por empreiteiros ou subempreiteiros ligados diretamente ao segurado principal na prestação de serviços durante o prazo de vigência da apólice.
Propriedade circunvizinha: cobre danos materiais a outros bens de propriedade do segurado ou bens de terceiros sob a sua guarda, custódia ou controle, existentes no canteiro de obras, desde que comprovadamente decorrentes dos trabalhos de execução ou testes.
No resumo do orçamento do Dnit (peça 16, p. 64) utilizado como parâmetro na licitação consta que ao valor da obra de R$ 8.549.565,96 foi acrescido o percentual de 2% referente ao seguro de riscos de engenharia, no valor de R$ 170.991,32, resultando no valor total estimado da obra com seguro em R$ 8.720.557,28. Esse valor de 2% referente aos riscos de engenharia foi calculado fora do BDI conforme estabelece o artigo 75, § 2º do Decreto 7.581/2011.
A Portaria Dnit 545 de 11 de junho de 2012 (peça 78) estabeleceu a composição do BDI que foi utilizada na licitação considerando os seguintes valores:
ITENS RELATIVOS À ADMINISTRAÇÃO DA OBRA
 (...) 
D - Riscos [estimados em 0,39% do preço de venda]
E - Seguros e Garantias Contratuais [estimados em 0,25% do preço de venda]
O item E - Seguros e Garantias Contratuais, que corresponde a 0,25% do preço de venda, tem sua inclusão no BDI justificada pois o mesmo se refere ao seguro-garantia previsto no item 16.1.1.4 do Edital (peça 18, p. 38) e não se confunde com o seguro de riscos de engenharia que foi orçado fora do BDI.
Entretanto, o item D - Riscos, que corresponde a 0,39% do preço de venda poderia ser parcialmente questionado tendo em vista que o seguro de riscos de engenharia considerado fora do BDI tenderia a reduzir o valor desse risco.
Segundo o relatório que acompanha o Acórdão 2622/2013-TCU-Plenário que analisa os componentes da taxa de BDI de obras públicas:
116. (...) a decisão acerca da exigência de contratação de um ou mais modalidades de seguros para a execução de obras públicas envolve, em cada caso concreto, uma análise custo-benefício da relação existente entre o acréscimo de custos da obra com o repasse dos encargos financeiros do prêmio de seguro e os benefícios dessa contratação com a redução da taxa de riscos a ser mensurada na composição de BDI.
117. (...) mesmo com a exigência de contratação de seguros, deve-se considerar que sempre existe um risco residual a que o particular ainda continua descoberto, que deve ser tratado e mensurado na taxa de riscos do BDI.
	No caso em tela o risco incluído na composição do BDI foi contabilizado de forma integral não tendo sofrido redução com a inclusão do seguro de riscos de engenharia, pois o Dnit utilizou o BDI de 26,70% estabelecido pela Portaria Dnit 545 de 11 de junho de 2012 (peça 78) o qual contém parcela relativa a riscos de 0,39% sobre o preço de venda, o que equivale a R$ 33.343,31 (R$ 8.549.565,96 x 0,39%) . Embora esse risco considerado na parcela de BDI possa não ser o mesmo risco coberto pelo seguro de riscos de engenharia.
Quanto aos riscos incorridos, importa observar que a contratação integrada regida pelo RDC impõe severas restrições quanto à celebração de termos aditivos conforme disposto no art. 9º, §4º da Lei 12.462/2011, situação diversa dos contratos regidos pela Lei 8.666/1993. Dessa forma, há a transferência de riscos da Administração para o contratado, que deve ser remunerado. Esse novo encargo atribuído ao contratado justificaria a adoção do seguro de riscos de engenharia, além do risco normalmente existente e considerado no BDI.
Cabe registrar que não é possível com as informações disponíveis no presente processo a realização de simulações do cálculo da relação entre riscos e seguros. Entretanto, para efeito de avaliação do orçamento de referência é razoável afirmar que o valor do risco considerado no BDI de 0,39% sobre o preço de venda, o que equivale a R$ 33.343,31 (R$ 8.549.565,96 x 0,39%) , mesmo que fosse parcialmente reduzido por conta da existência do seguro de riscos de engenharia, não afetaria de forma significativa o valor global do orçamento. Dessa forma, para efeito de cálculo do valor orçado não será considerada a redução desse item.
3.3 ANÁLISE DA PLANILHA DE QUANTIDADES E PREÇOS REFERENCIAIS DA LICITAÇÃO
Segundo o despacho de homologação e adjudicação da licitação RDC 412/2013-00 (peça 9, p. 32) o objeto foi adjudicado ao consórcio Iccila - Planus que apresentou proposta mais vantajosa de R$ 8.540.000,00, valor este 2,07% abaixo do orçamento previamente estimado pela Administração que era de R$ 8.720.557,27.
O valor orçado de R$ 8.720.557,27 corresponde ao valor da obra de R$ 8.549.565,96 somado ao seguro de R$ 170.991,32 (peça 16, p. 64) 
Quanto à data base dos preços para efeito de reajustamento o Edital de licitação RDC Presencial 412/2013-00 (peça 8, p. 2-141) contém os seguintes comandos:
14. REAJUSTE E ATUALIZAÇÃO FINANCEIRA
Os preços contratuais, em Reais, serão reajustados da seguinte forma:
- No caso das edificações: pelos Índices utilizados pelo Índice Nacional da Construção Civil -  INCC;
- O Projeto Básico é Executivo: pela Tabela de Consultoria do DNIT;
O valor da parcela de reajustamento deverá ser calculado conforme regra definida abaixo.
Onde:
R = (I1 - I0) / I0 x V
R = Valor da parcela de reajustamento procurado
I0 = Índice de preço verificado no mês do orçamento do Dnit
I1 = Índice de preço referente ao mês de reajustamento
V = Valor a preços iniciais da parcela do contrato de obra ou serviço a ser reajustado
 (Edital, peça 8, p. 63-64) 
O mês do orçamento do Dnit é estabelecido no Edital, como transcrito a seguir:
Referência de Preços: Os preços unitários que deram origem ao valor do orçamento referencial, foram elaborados com base na Tabela do SICRO 2, SINAPI, cotações de mercado e valores pagos pela Administração Pública em serviços e obras similares para o Estado do Rio Grande do Sul, no mês base de julho/2012. (ANEXO I - ANTEPROJETO, peça 8, p. 44) .
 (...) 
Na elaboração da proposta de preço é necessário que o licitante apresente o valor global, no mês-base do orçamento - julho/2012, em moeda corrente nacional, incluindo todas as despesas diretas e indiretas necessárias à plena elaboração do Projeto Básico e Executivo e da Execução da Obra, objeto da licitação. (ANEXO I - ANTEPROJETO, peça 8, p. 47) .
 (...) 
22. ASSINATURAS
Declaro que sou responsável pela elaboração deste Anteprojeto, bem como do respectivo orçamento. Os preços unitários são os constantes do SICRO 2 e o mês de referência julho de 2012, conforme estipulado no Art. 4°, § único, item II da IN/MT nº 001/2007, de 04/10/2007.
Brasília, DF, 05 de março de 2013.
ORIGINAL ASSINADO
Engº. Eloi Angelo Palma Filho
Coordenador-Geral de Construção Rodoviária (ANEXO I - ANTEPROJETO, peça 8, p. 82) 
 (...) 
Entretanto, o orçamento referencial da licitação que foi encaminhado ao TCU em resposta ao ofício 0401/2014-TCU/SecobRodovia (peça 16, p. 65-200; peça 17, p. 1-201) refere-se à data base novembro/2012 e não a julho/2012.
Tal documento contraria a data base de julho/2012, expressamente declarada pelo responsável pela elaboração do orçamento conforme consta no Edital, inclusive para efeito de reajustamento contratual.
Importa observar que não se trata de uma versão do orçamento atualizada de julho/2012 para novembro/2012 pois o valor do orçamento apresentado ao TCU com data de novembro/2012 é idêntico ao orçamento oficial declarado na adjudicação do objeto que é de julho/2012 (peça 9, p. 32) no valor de R$ 8.720.557,27.
Do exposto, para efeito de averiguação de possível sobrepreço será adotada a data base oficial do Edital de licitação RDC Presencial 412/2013-00 que é julho/2012.
Importa observar que a diferença entre os índices INCC entre julho e novembro de 2012 é de apenas 1,00%.
A análise do orçamento do empreendimento foi realizada utilizando-se o Sistema de Análise de Orçamentos do TCU pelo método de Limitação dos Preços Unitários (MLPU) por tratar-se de preços referenciais de edital, conforme preconiza o voto condutor do Acórdão 3443/2012-TCU-Plenário.
Foram analisados os orçamentos dos dez itens do empreendimento quais sejam: Casas Habitacionais; Escola; Posto de Artesanato; Eletrificação, PPCI e SPDA; Terraplenagem e Drenagem; Casa de Fala; Abastecimento de Água; Projeto Básico e Executivo; Equipe Ambiental; Equipe de Segurança 24 Horas. Para cada um desses itens foram selecionadas amostras, pelo método de classificação ABC, que representaram no mínimo 82,72% e no máximo 100% do valor total do item. A análise detalhada dos preços, incluindo as curvas ABC, pesquisa de insumos e cálculo das composições, encontra-se nas peças 47 a 67.
A seguir são apresentados os resumos das análises realizadas para cada item do orçamento com data base julho/2012.
ORÇAMENTOS POR AMOSTRAGEM
CASAS HABITACIONAIS
			Valor Total (R$) 
	Quantidade Itens
	
	Orçamento (Curva ABC) 
	[A]
	R$ 3.053.754,59
	54
				
	Amostra - Orçamento
	[B]
	R$ 2.756.145,64
	49
				
	Amostra - Referência
	[C]
	R$ 2.577.205,64
					
	Representatividade da Amostra
	[B]/[A]
	90,25%
					
	Sobrepreço
	[D]=[B]-[C]
	R$ 178.940,00
					
	Orçamento referencial
	[E]=[A]-[D]
	R$ 2.874.814,58
					
	Sobrepreço em relação à Amostra
	[D]/[C]
	6,94%
					
	Sobrepreço em relação ao Total
	[D]/[E]
	6,22%
					
ESCOLA
			Valor Total (R$) 
	Quantidade Itens
	
	Orçamento (Curva ABC) 
	[A]
	R$ 2.153.188,96
	85
				
	Amostra - Orçamento
	[B]
	R$ 2.023.225,16
	42
				
	Amostra - Referência
	[C]
	R$ 1.953.123,70
					
	Representatividade da Amostra
	[B]/[A]
	93,96%
					
	Sobrepreço
	[D]=[B]-[C]
	R$ 70.101,46
					
	Orçamento referencial
	[E]=[A]-[D]
	R$ 2.083.087,51
					
	Sobrepreço em relação à Amostra
	[D]/[C]
	3,59%
					
	Sobrepreço em relação ao Total
	[D]/[E]
	3,37%
					
POSTO DE ARTESANATO
			Valor Total (R$) 
	Quantidade Itens
	
	Orçamento (Curva ABC) 
	[A]
	R$ 627.496,61
	66
				
	Amostra - Orçamento
	[B]
	R$ 537.970,73
	47
				
	Amostra - Referência
	[C]
	R$ 519.272,92
					
	Representatividade da Amostra
	[B]/[A]
	85,73%
					
	Sobrepreço
	[D]=[B]-[C]
	R$ 18.697,81
					
	Orçamento referencial
	[E]=[A]-[D]
	R$ 608.798,80
					
	Sobrepreço em relação à Amostra
	[D]/[C]
	3,60%
					
	Sobrepreço em relação ao Total
	[D]/[E]
	3,07%
					
ELETRIFICAÇÃO, PPCI E SPDA
			Valor Total (R$) 
	Quantidade Itens
	
	Orçamento (Curva ABC) 
	[A]
	R$ 561.229,77
	3
				
	Amostra - Orçamento
	[B]
	R$ 561.229,77
	3
				
	Amostra - Referência
	[C]
	R$ 544.840,72
					
	Representatividade da Amostra
	[B]/[A]
	100,00%
					
	Sobrepreço
	[D]=[B]-[C]
	R$ 16.389,05
					
	Orçamento referencial
	[E]=[A]-[D]
	R$ 544.840,72
					
	Sobrepreço em relação à Amostra
	[D]/[C]
	3,01%
					
	Sobrepreço em relação ao Total
	[D]/[E]
	3,01%
					
TERRAPLENAGEM E DRENAGEM
			Valor Total (R$) 
	Quantidade Itens
	
	Orçamento (Curva ABC) 
	[A]
	R$ 507.150,76
	15
				
	Amostra - Orçamento
	[B]
	R$ 419.501,24
	13
				
	Amostra - Referência
	[C]
	R$ 403.439,12
					
	Representatividade da Amostra
	[B]/[A]
	82,72%
					
	Sobrepreço
	[D]=[B]-[C]
	R$ 16.062,12
					
	Orçamento referencial
	[E]=[A]-[D]
	R$ 491.088,64
					
	Sobrepreço em relação à Amostra
	[D]/[C]
	3,98%
					
	Sobrepreço em relação ao Total
	[D]/[E]
	3,27%
					
CASA DE FALA
			Valor Total (R$) 
	Quantidade Itens
	
	Orçamento (Curva ABC) 
	[A]
	R$ 292.167,47
	37
				
	Amostra - Orçamento
	[B]
	R$ 252.799,61
	32
				
	Amostra - Referência
	[C]
	R$ 237.879,81
					
	Representatividade da Amostra
	[B]/[A]
	86,53%
					
	Sobrepreço
	[D]=[B]-[C]
	R$ 14.919,81
					
	Orçamento referencial
	[E]=[A]-[D]
	R$ 277.247,67
					
	Sobrepreço em relação à Amostra
	[D]/[C]
	6,27%
					
	Sobrepreço em relação ao Total
	[D]/[E]
	5,38%
					
ABASTECIMENTO DE ÁGUA
			Valor Total (R$) 
	Quantidade Itens

	Orçamento (Curva ABC) 
	[A]
	R$ 143.427,37
	71

	Amostra - Orçamento
	[B]
	R$ 119.780,48
	59

	Amostra - Referência
	[C]
	R$ 113.523,20
	
	Representatividade da Amostra
	[B]/[A]
	83,51%
	
	Sobrepreço
	[D]=[B]-[C]
	R$ 6.257,28
	
	Orçamento referencial
	[E]=[A]-[D]
	R$ 137.170,09
	
	Sobrepreço em relação à Amostra
	[D]/[C]
	5,51%
	
	Sobrepreço em relação ao Total
	[D]/[E]
	4,56%
	
ORÇAMENTOS COMPLETOS (SEM AMOSTRAGEM) 
PROJETO BÁSICO E EXECUTIVO
	PROJETO BÁSICO E EXECUTIVO
	Preço DNIT
	Preço TCU
	Sobrepreço

	Item
	Cód
	Discriminação
	Meses
	Quant.
	Unitário
	Parcial
	Unitário
	Parcial
	R$
	%

	1
	 
	Equipe Técnica

	1.1
	P2
	Profissional Pleno
	1
	3,00
	8.697,94 
	26.093,82 
	8.690,45 
	26.071,35 
	22,47 
	0,09 

	1.2
	T0
	Técnico Especial
	1
	2,00
	5.040,52 
	10.081,04 
	5.036,18 
	10.072,36 
	8,68 
	0,09 

	1.3
	 
	Encargos Sociais
		88,04%
	 
	31.848,35 
	 
	31.820,92 
	27,42 
	0,09 

	1.4
	 
	Custo Administrativo
		30,00%
	 
	10.852,46 
	 
	10.843,11 
	9,34 
	0,09 

	2
	 
	Despesas Gerais

	2.1
	 
	Veículo Sedan
	1
	1,00
	2.580,21 
	2.580,21 
	2.577,99 
	2.577,99 
	2,22 
	0,09 

	2.2
	 
	Imóveis - Escritório
	1
	1,00
	1.448,46 
	1.448,46 
	1.447,21 
	1.447,21 
	1,25 
	0,09 

	2.3
	 
	Mobiliário - Escritório
	1
	1,00
	622,96 
	622,96 
	622,42 
	622,42 
	0,54 
	0,09 

	3
	 
	Remuneração da Empresa

	3.1
	 
	Remuneração da Empresa
		12,00%
	 
	10.023,28 
	 
	10.014,64 
	8,63 
	0,09 

	4
	 
	Despesas Fiscais

	4.1
	 
	Despesas Fiscais
		16,62%
	 
	15.548,10 
	 
	15.534,72 
	13,39 
	0,09 

	Total
			 
	109.098,67 
	 
	109.004,72 
	93,95 
	0,09 

EQUIPE AMBIENTAL
	EQUIPE AMBIENTAL
	Preço DNIT
	Preço TCU
	Sobrepreço

	Item
	Cód
	Discriminação
	Meses
	Quant.
	Unitário
	Parcial
	Unitário
	Parcial
	R$
	%

	1
	 
	Equipe Técnica

	1.1
	P2
	Profissional Pleno
	20
	1,00
	8.697,94 
	173.958,80 
	8.690,45 
	173.809,00 
	149,80 
	0,09 

	1.2
	T0
	Técnico Especial
	20
	1,00
	5.040,52 
	100.810,40 
	5.036,18 
	100.723,60 
	86,80 
	0,09 

	1.3
	 
	Encargos Sociais
		88,04%
	 
	241.906,80 
	 
	241.698,50 
	208,30 
	0,09 

	1.4
	 
	Custo Administrativo
		30,00%
	 
	82.430,76 
	 
	82.359,78 
	70,98 
	0,09 

	2
	 
	Remuneração da Empresa

	2.1
	 
	Remuneração da Empresa
		12,00%
	 
	71.892,81 
	 
	71.830,91 
	61,91 
	0,09 

	3
	 
	Despesas Fiscais

	3.1
	 
	Despesas Fiscais
		16,62%
	 
	111.520,13 
	 
	111.424,10 
	96,03 
	0,09 

	Total
			 
	782.519,70 
	 
	781.845,89 
	673,82 
	0,09 

EQUIPE SEGURANÇA 24 HORAS
	EQUIPE SEGURANÇA 24 HORAS
	Preço DNIT
	Preço TCU
	Sobrepreço

	Item
	Cód.
	Discriminação
	Meses
	Quant.
	Unitário
	Parcial
	Unitário
	Parcial
	R$
	%

	1
	 
	Equipe Técnica

	1.1
	A4
	Vigia
	20
	4,00
	1.392,17 
	111.373,60 
	1.390,97 
	111.277,60 
	96,00 
	0,09 

	1.2
	 
	Encargos Sociais
		88,04%
	 
	98.053,32 
	 
	97.968,80 
	84,52 
	0,09 

	1.3
	 
	Custo Administrativo
		30,00%
	 
	33.412,08 
	 
	33.383,28 
	28,80 
	0,09 

	2
	 
	Remuneração da Empresa

	2.1
	 
	Remuneração da Empresa
		12,00%
	 
	29.140,68 
	 
	29.115,56 
	25,12 
	0,09 

	3
	 
	Despesas Fiscais

	3.1
	 
	Despesas Fiscais
		16,62%
	 
	45.203,02 
	 
	45.164,06 
	38,96 
	0,09 

	Total
			 
	317.182,70 
	 
	316.909,30 
	273,40 
	0,09 

De todo o exposto, verificou-se que o orçamento referencial da licitação continha os sobrepreços resumidos a seguir: 
	Item
	Sobrepreço (R$) 

	Casas Habitacionais
	      178.940,00 

	Escola
	        70.101,46 

	Posto de Artesanato
	        18.697,81 

	Eletrificação, PPCI e SPDA
	        16.389,05 

	Terraplenagem e Drenagem
	        16.062,12 

	Casa de Fala
	        14.919,81 

	Abastecimento de Água
	          6.257,28 

	Projeto Básico e Executivo
	               93,95 

	Equipe Ambiental
	             673,82 

	Equipe Segurança 24 horas
	             273,40 

	Total
	322.408,70

Considerando-se que o orçamento de referência do Dnit era de R$ 8.720.557,28, abatendo-se o valor do sobrepreço estimado em R$ 322.408,70, resulta em um novo preço referencial de R$ 8.398.148,58.
Comparando-se o novo preço referencial calculado na presente instrução de R$ 8.398.148,58 com a proposta vencedora da licitação que foi de R$ 8.540.000,00, verifica-se uma diferença a maior de R$ 141.851,42, o que representaria um acréscimo de 1,69% sobre o novo valor orçado.
Observa-se que mesmo no caso de pequenos valores não existe percentual tolerável de sobrepreço nas contratações públicas.
Entretanto, é necessário examinar a margem de erro do novo orçamento de referência calculado na presente instrução de forma a evidenciar se essa diferença poderia ser enquadrada efetivamente como sobrepreço ou seria apenas uma variação dentro da margem de erro esperada.
Para isso, toma-se como referência a Orientação Técnica do Instituto Brasileiro de Auditoria de Obras Públicas OT-IBR 004/2012 (peça 80) que trata da precisão de orçamentos em obras públicas.
No referido documento são considerados adequados os seguintes intervalos para fins de aferição do grau de precisão do orçamento nas diversas fases do projeto:
	Tipo de orçamento
	Fase de projeto
	Cálculo do preço
	Faixa de Precisão

	Estimativa de custo
	Estudos preliminares
	Área de construção multiplicada por um indicador.
	± 30%

	Preliminar
	Anteprojeto
	Quantitativos de serviços apurados no projeto ou estimados por meio de índices médios, e custos de serviços tomados em tabelas referenciais.
	± 20%

	Detalhado ou analítico (orçamento base da licitação) 
	Projeto básico
	Quantitativos de serviços apurados no projeto, e custos obtidos em composições de custos unitários com preços de insumos oriundos de tabelas referenciais ou de pesquisa de mercado relacionados ao mercado local, levando-se em conta o local, o porte e as peculiaridades de cada obra.
	± 10%

	Detalhado ou analítico definitivo
	Projeto executivo
	Quantitativos apurados no projeto e custos de serviços obtidos em composições de custos unitários com preços de insumos negociados, ou seja, advindos de cotações de preços reais feitas para a própria obra ou para outra obra similar ou, ainda, estimados por meio de método de custo real específico.
	± 5%

No caso do novo orçamento de referência desta instrução, verifica-se que o mesmo se enquadraria no tipo detalhado ou analítico (orçamento base da licitação) cuja faixa de precisão é de ± 10%.
Mesmo em um orçamento detalhado ou analítico elaborado com base no projeto executivo a margem de erro esperada seria de ±5%, muito acima dos 1,69% encontrados.
Dessa forma, a diferença de 1,69% detectada na instrução pode ser atribuída a uma variação dentro da margem de erro esperada, o que não permite a conclusão pela existência de sobrepreço.
3.4 PROPOSTA DE ENCAMINHAMENTO
Ante todo o exposto, submetem-se os autos à consideração superior, propondo:
a) conhecer da presente representação, satisfeitos os requisitos de admissibilidade previstos nos arts.  235 e 237, inciso I do Regimento Interno deste Tribunal, para, no mérito, considerá-la improcedente tendo em vista que não foi detectado sobrepreço na contratação de empresa para os serviços técnicos de elaboração de projeto básico e executivo e execução das obras de construção da Nova Aldeia Indígena no Município de Estrela/RS, sob o regime de contratação RDC - Contratação Integrada, licitada mediante o RDC Presencial 412/2013;
b) dar ciência ao Dnit sobre as seguintes impropriedades decorrentes do exame efetuado nestes autos sobre a contratação de empresa para os Serviços Técnicos Especializados de Engenharia para Elaboração de Projeto Básico e Executivo e Execução das Obras de Construção da Nova Aldeia Indígena no Município de Estrela/RS, sob o regime de contratação RDC - Contratação Integrada, licitada mediante o RDC Presencial 412/2013:
b.1) os serviços técnicos especializados de engenharia para elaboração do projeto básico e executivo e execução das obras de construção da Nova Aldeia Indígena no Município de Estrela/RS, licitados por meio do RDC Presencial 412/2013, não preencheram os requisitos necessários à contratação integrada previstos em lei à época do lançamento da licitação, vez que obrigatoriamente realizada com a utilização do critério “técnica e preço”, para o qual deveriam ser observadas as exigências indicadas no § 1º do art. 20 da Lei 12.462/2011, de conformidade com o disposto no art. 9º, § 2º, inciso III, da Lei 12.642/2011, em sua redação original. Atualmente, apenas os serviços que atendam pelo menos uma das condições constantes do art. 9º, caput, e incisos I a III, da Lei 12.462/2011, com redação dada pela MP 630/2013, podem ser licitados mediante o regime de contratação integrada. Para o enquadramento da obra ou serviço de engenharia ao disposto no inciso II do art. 9º da Lei 12.462/2011, a “possibilidade de execução mediante diferentes metodologias” deve corresponder a diferenças metodológicas em ordem maior de grandeza e de qualidade, capazes de ensejar uma real concorrência entre propostas envolvendo diversas metodologias, de forma a propiciar ganhos reais para a Administração, trazendo soluções que possam ser aproveitadas vantajosamente pelo Poder Público, de modo que os ganhos advindos da utilização da contratação integrada compensem o maior direcionamento de riscos aos particulares, não se prestando tal enquadramento em situações nas quais as diferenças metodológicas são mínimas, pouco relevantes ou muito semelhantes, como ocorre nos casos de serviços comuns, ordinariamente passíveis de serem licitados por outras modalidades, ou outros regimes, conforme estabelecido no Acórdão 1399/2014-TCU-Plenário;
b.2) A ausência de descrição dos serviços da equipe ambiental e da equipe de segurança 24 horas no anteprojeto de engenharia do instrumento convocatório da licitação RDC Presencial 412/2013, sob o regime de contratação integrada, contraria o disposto no art. 74, inciso I do Decreto 7.581/2011 que estabelece a obrigatoriedade de que o anteprojeto contenha informações destinadas à caracterização do objeto contratual incluindo a demonstração e justificativa do programa de necessidades e as definições quanto ao nível de serviço desejado. A ausência da descrição dos serviços da equipe ambiental e da equipe de segurança 24 horas prejudica a fiscalização da execução contratual além de expor a Administração Pública à situação de pagamento à contratada sem prévia comprovação da prestação adequada do serviço, uma vez que não há fundamentos para analisar a adequação dos serviços prestados.
c) dar ciência do acórdão que vier a ser proferido, assim como do relatório e do voto que o fundamentarem, ao representante e ao Dnit;
d) arquivar o presente processo.”
                   É o Relatório.

não há

Não atuou

REPRESENTAÇÃO. POSSÍVEIS IRREGULARIDADES EM CERTAME LICITATÓRIO RELACIONADAS AOS PREÇOS PRATICADOS NA CONTRATAÇÃO DE EMPRESA PARA OS SERVIÇOS TÉCNICOS ESPECIALIZADOS DE ENGENHARIA PARA ELABORAÇÃO DE PROJETO BÁSICO E EXECUTIVO E EXECUÇÃO DAS OBRAS DE CONSTRUÇÃO CIVIL. IMPROCEDÊNCIA. CIÊNCIA. ARQUIVAMENTO.

REPRESENTAÇÃO (REPR)

Inicialmente, registro que atuo nos presentes autos por força do art. 152 do Regimento Interno do TCU (RI/TCU) .
2.	Trata-se de representação em que a Procuradoria da República no Município de Lajeado/RS solicita apuração de eventual superfaturamento na contratação de empresa para os Serviços Técnicos Especializados de Engenharia para Elaboração de Projeto Básico e Executivo e Execução das Obras de Construção da Nova Aldeia Indígena no Município de Estrela/RS, licitada mediante RDC (contratação integrada) Presencial 412/2013 que substituiu o revogado RDC Presencial 241/2013.
3.	No Processo de Licenciamento Ambiental das Obras Prioritárias de Melhoria de Capacidade de BR-386/RS, incluindo a duplicação da pista existente, ficou estabelecida a necessidade de realocação da Comunidade Indígena Kaingang e a reconstrução da aldeia indígena.
4. 	Feitas as diligências ao Dnit e à Procuradoria da República no Município de Lajeado/RS , a SeinfraRodoviáriaAviação, ao analisar a documentação encaminhadas por esses órgãos, concluiu pela inexistência de sobrepreço na contratação em tela que tinha como objetivo final a reconstrução da nova aldeia indígena no Município de Estrela/RS, sendo, portanto, a presente representação improcedente.
5. 	Não obstante, a unidade técnica propôs dar ciência das seguintes impropriedades ao Dnit, as quais, são:  
	a) os serviços técnicos especializados de engenharia para elaboração do projeto básico e executivo e execução das obras “não preencheram os requisitos necessários à contratação integrada previstos em lei à época do lançamento da licitação, vez que obrigatoriamente realizada com a utilização do critério “técnica e preço”, para o qual deveriam ser observadas as exigências indicadas no § 1º do art. 20 da Lei 12.462/2011, de conformidade com o disposto no art. 9º, § 2º, inciso III, da Lei 12.642/2011, em sua redação original. Atualmente, apenas os serviços que atendam pelo menos uma das condições constantes do art. 9º, caput, e incisos I a III, da Lei 12.462/2011, com redação dada pela MP 630/2013, podem ser licitados mediante o regime de contratação integrada. Para o enquadramento da obra ou serviço de engenharia ao disposto no inciso II do art. 9º da Lei 12.462/2011, a “possibilidade de execução mediante diferentes metodologias” deve corresponder a diferenças metodológicas em ordem maior de grandeza e de qualidade, capazes de ensejar uma real concorrência entre propostas envolvendo diversas metodologias, de forma a propiciar ganhos reais para a Administração, trazendo soluções que possam ser aproveitadas vantajosamente pelo Poder Público, de modo que os ganhos advindos da utilização da contratação integrada compensem o maior direcionamento de riscos aos particulares, não se prestando tal enquadramento em situações nas quais as diferenças metodológicas são mínimas, pouco relevantes ou muito semelhantes, como ocorre nos casos de serviços comuns, ordinariamente passíveis de serem licitados por outras modalidades, ou outros regimes, nos mesmos moldes do exarado no Acórdão 1399/2014-TCU-Plenário [relator Ministro Augusto Sherman Cavalcanti];
	b) b.1) a ausência de descrição dos serviços da equipe ambiental e da equipe de segurança 24 horas no anteprojeto de engenharia do instrumento convocatório da licitação RDC Presencial 412/2013, sob o regime de contratação integrada, contraria o disposto no art. 74, inciso I do Decreto 7.581/2011 que estabelece a obrigatoriedade de que o anteprojeto contenha informações destinadas à caracterização do objeto contratual incluindo a demonstração e justificativa do programa de necessidades e as definições quanto ao nível de serviço desejado. A ausência da descrição dos serviços da equipe ambiental e da equipe de segurança 24 horas prejudica a fiscalização da execução contratual além de expor a Administração Pública à situação de pagamento à contratada sem prévia comprovação da prestação adequada do serviço, uma vez que não há fundamentos para analisar a adequação dos serviços prestados.”
6.	Após o exame dos elementos insertos nos autos, acolho as análises e conclusões da SeinfraRodoviáriaAviação, adotando-as como minhas razões de decidir.
7.	Conforme demonstrado, em síntese, pela unidade técnica nas tabelas que reproduzo mais adiante, resta evidenciada a ausência de sobrepreço na contratação em exame.
8.	A análise dos 10 itens do orçamento do empreendimento (Casas Habitacionais; Escola; Posto de Artesanato; Eletrificação, PPCI e SPDA; Terraplenagem e Drenagem; Casa de Fala; Abastecimento de Água; Projeto Básico e Executivo; Equipe Ambiental; Equipe de Segurança 24 Horas) teve como suporte o  Sistema de Análise de Orçamentos do TCU pelo método de Limitação dos Preços Unitários (MLPU) por tratar-se de preços referenciais de edital, em consonância com o indicado no voto condutor do Acórdão 3443/2012-TCU-Plenário (TC Processo 009.038/2012-4 - relator Ministro Valmir Campelo) .
9. 	Eis um trecho do voto balizador da decisão acima mencionada:
“7. Em suma, a presente discussão refere-se à metodologia adequada para o cálculo de sobrepreço. 
8. O Acórdão 2319/2009-TCU-Plenário [Ministro Augusto Sherman Cavalcanti] apreciou estudo produzido pelo Grupo de Trabalho constituído pela Ordem de Serviço n. 03/2006 da Segecex, que teve por objetivo apresentar metodologia a ser empregada na apuração de sobrepreço nas auditorias de obras públicas realizadas pelo TCU.
9. Naquela ocasião, ao ponderar vantagens e desvantagens, o Grupo de Trabalho concluiu pela adoção do Método da Limitação dos Preços Unitários Ajustados (MLPUA) como método de adoção preferencial no âmbito do Tribunal, especialmente pelo seu forte embasamento jurídico, simplicidade de aplicação e de compreensão pelos Analistas do Tribunal e pelos auditados, bem como pela facilidade de implantação nos contratos em curso e nos a firmar pela Administração Pública.
10. Em essência, tal método caracteriza-se por considerar como débito qualquer pagamento de serviço com sobrepreço unitário, independentemente de o preço global do orçamento estar compatível com os parâmetros de mercado. Em outras palavras, o Método de Limitação dos Preços Unitários Ajustados parte da premissa de que o preço unitário de nenhum serviço, contratado originalmente ou posteriormente acrescido, pode ser injustificadamente superior ao paradigma de mercado, não se admitindo nenhum tipo de compensação entre sobrepreços e subpreços unitários.”
10.	Voltando ao caso vertente, as amostras selecionadas para cada um dos itens do orçamento, pelo método de classificação ABC, representaram no mínimo 82,72% e no máximo 100% do valor por item (data base julho/2012) , cujo resultado está resumido a seguir nas tabelas elaboradas pela SeinfraRodoviáriaAviação:
“ORÇAMENTOS POR AMOSTRAGEM
CASAS HABITACIONAIS
			Valor Total (R$) 
	Quantidade Itens
	
	Orçamento (Curva ABC) 
	[A]
	R$ 3.053.754,59
	54
				
	Amostra - Orçamento
	[B]
	R$ 2.756.145,64
	49
				
	Amostra - Referência
	[C]
	R$ 2.577.205,64
					
	Representatividade da Amostra
	[B]/[A]
	90,25%
					
	Sobrepreço
	[D]=[B]-[C]
	R$ 178.940,00
					
	Orçamento referencial
	[E]=[A]-[D]
	R$ 2.874.814,58
					
	Sobrepreço em relação à Amostra
	[D]/[C]
	6,94%
					
	Sobrepreço em relação ao Total
	[D]/[E]
	6,22%
					
ESCOLA
			Valor Total (R$) 
	Quantidade Itens
	
	Orçamento (Curva ABC) 
	[A]
	R$ 2.153.188,96
	85
				
	Amostra - Orçamento
	[B]
	R$ 2.023.225,16
	42
				
	Amostra - Referência
	[C]
	R$ 1.953.123,70
					
	Representatividade da Amostra
	[B]/[A]
	93,96%
					
	Sobrepreço
	[D]=[B]-[C]
	R$ 70.101,46
					
	Orçamento referencial
	[E]=[A]-[D]
	R$ 2.083.087,51
					
	Sobrepreço em relação à Amostra
	[D]/[C]
	3,59%
					
	Sobrepreço em relação ao Total
	[D]/[E]
	3,37%
					
POSTO DE ARTESANATO
			Valor Total (R$) 
	Quantidade Itens
	
	Orçamento (Curva ABC) 
	[A]
	R$ 627.496,61
	66
				
	Amostra - Orçamento
	[B]
	R$ 537.970,73
	47
				
	Amostra - Referência
	[C]
	R$ 519.272,92
					
	Representatividade da Amostra
	[B]/[A]
	85,73%
					
	Sobrepreço
	[D]=[B]-[C]
	R$ 18.697,81
					
	Orçamento referencial
	[E]=[A]-[D]
	R$ 608.798,80
					
	Sobrepreço em relação à Amostra
	[D]/[C]
	3,60%
					
	Sobrepreço em relação ao Total
	[D]/[E]
	3,07%
					
ELETRIFICAÇÃO, PPCI E SPDA
			Valor Total (R$) 
	Quantidade Itens
	
	Orçamento (Curva ABC) 
	[A]
	R$ 561.229,77
	3
				
	Amostra - Orçamento
	[B]
	R$ 561.229,77
	3
				
	Amostra - Referência
	[C]
	R$ 544.840,72
					
	Representatividade da Amostra
	[B]/[A]
	100,00%
					
	Sobrepreço
	[D]=[B]-[C]
	R$ 16.389,05
					
	Orçamento referencial
	[E]=[A]-[D]
	R$ 544.840,72
					
	Sobrepreço em relação à Amostra
	[D]/[C]
	3,01%
					
	Sobrepreço em relação ao Total
	[D]/[E]
	3,01%
					
TERRAPLENAGEM E DRENAGEM
			Valor Total (R$) 
	Quantidade Itens
	
	Orçamento (Curva ABC) 
	[A]
	R$ 507.150,76
	15
				
	Amostra - Orçamento
	[B]
	R$ 419.501,24
	13
				
	Amostra - Referência
	[C]
	R$ 403.439,12
					
	Representatividade da Amostra
	[B]/[A]
	82,72%
					
	Sobrepreço
	[D]=[B]-[C]
	R$ 16.062,12
					
	Orçamento referencial
	[E]=[A]-[D]
	R$ 491.088,64
					
	Sobrepreço em relação à Amostra
	[D]/[C]
	3,98%
					
	Sobrepreço em relação ao Total
	[D]/[E]
	3,27%
					
CASA DE FALA
			Valor Total (R$) 
	Quantidade Itens
	
	Orçamento (Curva ABC) 
	[A]
	R$ 292.167,47
	37
				
	Amostra - Orçamento
	[B]
	R$ 252.799,61
	32
				
	Amostra - Referência
	[C]
	R$ 237.879,81
					
	Representatividade da Amostra
	[B]/[A]
	86,53%
					
	Sobrepreço
	[D]=[B]-[C]
	R$ 14.919,81
					
	Orçamento referencial
	[E]=[A]-[D]
	R$ 277.247,67
					
	Sobrepreço em relação à Amostra
	[D]/[C]
	6,27%
					
	Sobrepreço em relação ao Total
	[D]/[E]
	5,38%
					
ABASTECIMENTO DE ÁGUA
			Valor Total (R$) 
	Quantidade Itens

	Orçamento (Curva ABC) 
	[A]
	R$ 143.427,37
	71

	Amostra - Orçamento
	[B]
	R$ 119.780,48
	59

	Amostra - Referência
	[C]
	R$ 113.523,20
	
	Representatividade da Amostra
	[B]/[A]
	83,51%
	
	Sobrepreço
	[D]=[B]-[C]
	R$ 6.257,28
	
	Orçamento referencial
	[E]=[A]-[D]
	R$ 137.170,09
	
	Sobrepreço em relação à Amostra
	[D]/[C]
	5,51%
	
	Sobrepreço em relação ao Total
	[D]/[E]
	4,56%
	
ORÇAMENTOS COMPLETOS (SEM AMOSTRAGEM) 
PROJETO BÁSICO E EXECUTIVO
	PROJETO BÁSICO E EXECUTIVO
	Preço DNIT
	Preço TCU
	Sobrepreço

	Item
	Cód
	Discriminação
	Meses
	Quant.
	Unitário
	Parcial
	Unitário
	Parcial
	R$
	%

	1
	 
	Equipe Técnica

	1.1
	P2
	Profissional Pleno
	1
	3,00
	8.697,94 
	26.093,82 
	8.690,45 
	26.071,35 
	22,47 
	0,09 

	1.2
	T0
	Técnico Especial
	1
	2,00
	5.040,52 
	10.081,04 
	5.036,18 
	10.072,36 
	8,68 
	0,09 

	1.3
	 
	Encargos Sociais
		88,04%
	 
	31.848,35 
	 
	31.820,92 
	27,42 
	0,09 

	1.4
	 
	Custo Administrativo
		30,00%
	 
	10.852,46 
	 
	10.843,11 
	9,34 
	0,09 

	2
	 
	Despesas Gerais

	2.1
	 
	Veículo Sedan
	1
	1,00
	2.580,21 
	2.580,21 
	2.577,99 
	2.577,99 
	2,22 
	0,09 

	2.2
	 
	Imóveis - Escritório
	1
	1,00
	1.448,46 
	1.448,46 
	1.447,21 
	1.447,21 
	1,25 
	0,09 

	2.3
	 
	Mobiliário - Escritório
	1
	1,00
	622,96 
	622,96 
	622,42 
	622,42 
	0,54 
	0,09 

	3
	 
	Remuneração da Empresa

	3.1
	 
	Remuneração da Empresa
		12,00%
	 
	10.023,28 
	 
	10.014,64 
	8,63 
	0,09 

	4
	 
	Despesas Fiscais

	4.1
	 
	Despesas Fiscais
		16,62%
	 
	15.548,10 
	 
	15.534,72 
	13,39 
	0,09 

	Total
			 
	109.098,67 
	 
	109.004,72 
	93,95 
	0,09 

EQUIPE AMBIENTAL
	EQUIPE AMBIENTAL
	Preço DNIT
	Preço TCU
	Sobrepreço

	Item
	Cód
	Discriminação
	Meses
	Quant.
	Unitário
	Parcial
	Unitário
	Parcial
	R$
	%

	1
	 
	Equipe Técnica

	1.1
	P2
	Profissional Pleno
	20
	1,00
	8.697,94 
	173.958,80 
	8.690,45 
	173.809,00 
	149,80 
	0,09 

	1.2
	T0
	Técnico Especial
	20
	1,00
	5.040,52 
	100.810,40 
	5.036,18 
	100.723,60 
	86,80 
	0,09 

	1.3
	 
	Encargos Sociais
		88,04%
	 
	241.906,80 
	 
	241.698,50 
	208,30 
	0,09 

	1.4
	 
	Custo Administrativo
		30,00%
	 
	82.430,76 
	 
	82.359,78 
	70,98 
	0,09 

	2
	 
	Remuneração da Empresa

	2.1
	 
	Remuneração da Empresa
		12,00%
	 
	71.892,81 
	 
	71.830,91 
	61,91 
	0,09 

	3
	 
	Despesas Fiscais

	3.1
	 
	Despesas Fiscais
		16,62%
	 
	111.520,13 
	 
	111.424,10 
	96,03 
	0,09 

	Total
			 
	782.519,70 
	 
	781.845,89 
	673,82 
	0,09 

EQUIPE SEGURANÇA 24 HORAS
	EQUIPE SEGURANÇA 24 HORAS
	Preço DNIT
	Preço TCU
	Sobrepreço

	Item
	Cód.
	Discriminação
	Meses
	Quant.
	Unitário
	Parcial
	Unitário
	Parcial
	R$
	%

	1
	 
	Equipe Técnica

	1.1
	A4
	Vigia
	20
	4,00
	1.392,17 
	111.373,60 
	1.390,97 
	111.277,60 
	96,00 
	0,09 

	1.2
	 
	Encargos Sociais
		88,04%
	 
	98.053,32 
	 
	97.968,80 
	84,52 
	0,09 

	1.3
	 
	Custo Administrativo
		30,00%
	 
	33.412,08 
	 
	33.383,28 
	28,80 
	0,09 

	2
	 
	Remuneração da Empresa

	2.1
	 
	Remuneração da Empresa
		12,00%
	 
	29.140,68 
	 
	29.115,56 
	25,12 
	0,09 

	3
	 
	Despesas Fiscais

	3.1
	 
	Despesas Fiscais
		16,62%
	 
	45.203,02 
	 
	45.164,06 
	38,96 
	0,09 

	Total
			 
	317.182,70 
	 
	316.909,30 
	273,40 
	0,09 

11.	Em síntese, os resultados relativos ao sobrepreço por item e total foram: 
	Item
	Sobrepreço (R$) 

	Casas Habitacionais
	      178.940,00 

	Escola
	        70.101,46 

	Posto de Artesanato
	        18.697,81 

	Eletrificação, PPCI e SPDA
	        16.389,05 

	Terraplenagem e Drenagem
	        16.062,12 

	Casa de Fala
	        14.919,81 

	Abastecimento de Água
	          6.257,28 

	Projeto Básico e Executivo
	               93,95 

	Equipe Ambiental
	             673,82 

	Equipe Segurança 24 horas
	             273,40 

	Total
	322.408,70

12.	Aplicando-se ao orçamento de referência do Dnit, R$ 8.720.557,28, o abatimento referente ao valor do sobrepreço estimado em R$ 322.408,70, tem-se um novo preço referencial de R$ 8.398.148,58.
13.	Cotenjando-se o novo preço referencial de R$ 8.398.148,58, calculado na instrução transcrita no relatório precedente, com o preço da proposta vencedora da licitação que foi de R$ 8.540.000,00, encontra-se uma diferença a maior de R$ 141.851,42, ou um acréscimo de 1,69% sobre o novo valor orçado.
14.	A margem de erro do novo orçamento de referência tem como baliza a Orientação Técnica do Instituto Brasileiro de Auditoria de Obras Públicas OT-IBR 004/2012 que trata da precisão de orçamentos em obras públicas, sendo adequados os seguintes intervalos para fins de aferição do grau de precisão do orçamento nas diversas fases do projeto:
	Tipo de orçamento
	Fase de projeto
	Cálculo do preço
	Faixa de Precisão

	Estimativa de custo
	Estudos preliminares
	Área de construção multiplicada por um indicador.
	± 30%

	Preliminar
	Anteprojeto
	Quantitativos de serviços apurados no projeto ou estimados por meio de índices médios, e custos de serviços tomados em tabelas referenciais.
	± 20%

	Detalhado ou analítico (orçamento base da licitação) 
	Projeto básico
	Quantitativos de serviços apurados no projeto, e custos obtidos em composições de custos unitários com preços de insumos oriundos de tabelas referenciais ou de pesquisa de mercado relacionados ao mercado local, levando-se em conta o local, o porte e as peculiaridades de cada obra.
	± 10%

	Detalhado ou analítico definitivo
	Projeto executivo
	Quantitativos apurados no projeto e custos de serviços obtidos em composições de custos unitários com preços de insumos negociados, ou seja, advindos de cotações de preços reais feitas para a própria obra ou para outra obra similar ou, ainda, estimados por meio de método de custo real específico.
	± 5%

15.	No caso em tela, verifica-se que o novo orçamento de referência corresponde ao tipo detalhado ou analítico (orçamento base da licitação) , cuja faixa de precisão é de ± 10%. Mesmo se considerarmos um orçamento detalhado ou analítico elaborado com base no projeto executivo, a margem de erro esperada seria de ±5%, muito acima dos 1,69% encontrados.
16.	Assim, a diferença a maior de 1,69% da proposta vencedora comparada ao orçamento de referência do DNIT representa uma variação dentro da margem de erro esperada, o que afasta a ocorrência de sobrepreço.
Em face do exposto, Voto por que seja adotado o Acórdão que ora submeto ao escrutínio deste Colegiado.
TCU, Sala das Sessões Ministro Luciano Brandão Alves de Souza, em 19 de fevereiro de 2020.
RAIMUNDO CARREIRO 
Relator